ACORDAO-COMPLETO-2515396

ACÓRDÃO 1086/2023 ATA 21/2023 - PLENÁRIO

VISTOS, relatados e discutidos estes autos de recursos de reconsideração interpostos por Renato de Souza Duque, Carioca Christiani Nielsen Engenharia S A e Jorge Luiz Zelada, contra o Acórdão 704/2021-TCU-Plenário;
ACORDAM os Ministros do Tribunal de Contas da União, reunidos em sessão do Plenário, diante das razões expostas pelo revisor, em:
9.1. conhecer dos recursos de reconsideração para, no mérito, dar-lhes provimento;
9.2. tornar insubsistente o Acórdão 704/2021-TCU-Plenário;
9.3. reconhecer a incidência da prescrição intercorrente e arquivar os autos sem julgamento de mérito;
9.4. dar ciência deste acórdão aos recorrentes e aos demais interessados.

Recursos de reconsideração contra acórdão que julgou irregulares as contas dos recorrentes e os condenou em débito, em razão de prejuízos causados na execução das obras do píer do novo Terminal Aquaviário de Barra do Riacho - TABR.

Petróleo Brasileiro S.A..

3. Interessados/Responsáveis/Recorrentes:
3.1. Responsáveis: Almir Guilherme Barbassa (XXX.113.586-XX); Antônio Luiz Coelho dos Santos Neto (XXX.259.576-XX); Carioca Christiani Nielsen Engenharia S A (40.450.769/0001-26); Carioca Christiani Nielsen Engenharia S A (40.450.769/0048-90); Carlos Eduardo Sardenberg Bellot (XXX.791.077-XX); Dennis Arguelles Botinelly (XXX.211.387-XX); Joao Jorge Vieira Sampaio (XXX.681.307-XX); Jorge Luiz Zelada (XXX.164.787-XX); José Sérgio Gabrielli de Azevedo (XXX.750.395-XX); Luiz Cláudio de Amorim Gonçalves (XXX.139.687-XX); Marco Aurélio da Rosa Ramos (XXX.544.320-XX); Maria das Graças Silva Foster (XXX.772.727-XX); Michel Martignago Mondardo (XXX.373.439-XX); Márcio de Almeida Ferreira (XXX.504.788-XX); Paulo Mauricio Cavalcanti Gonçalves (XXX.551.307-XX); Paulo Roberto Costa (XXX.612.879-XX); Pedro José Barusco Filho (XXX.145.708-XX); Renato de Souza Duque (XXX.515.167-XX); Sérgio dos Santos Arantes (XXX.417.367-XX).
3.2. Recorrentes: Renato de Souza Duque (XXX.515.167-XX); Carioca Christiani Nielsen Engenharia S A (40.450.769/0001-26); Jorge Luiz Zelada (XXX.164.787-XX).

JORGE OLIVEIRA

Augusto Nardes e Aroldo Cedraz.

Ministro Jorge Oliveira

13.1. Ministros presentes: Bruno Dantas (Presidente), Walton Alencar Rodrigues (Relator), Benjamin Zymler, Augusto Nardes, Aroldo Cedraz, Vital do Rêgo, Jorge Oliveira (Revisor), Antonio Anastasia e Jhonatan de Jesus.
13.2. Ministro com voto vencido: Walton Alencar Rodrigues (Relator).
13.3. Ministros que alegaram impedimento na Sessão: Augusto Nardes e Aroldo Cedraz.
13.4. Ministros-Substitutos presentes: Augusto Sherman Cavalcanti, Marcos Bemquerer Costa e Weder de Oliveira.

WALTON ALENCAR RODRIGUES

Ministro Jorge Oliveira.

Adoto, como relatório, instrução elaborada pela Secretaria de Recursos, que contou com a concordância do Ministério Público junto ao TCU:  
INTRODUÇÃO 
	Trata-se de Recursos de Reconsideração interpostos por Carioca Christiani Nielsen Engenharia S/A (peças 144 e 145) , Jorge Luiz Zelada (peças 147, 148 e 155) e Renato de Souza Duque (peça 130) contra o Acórdão 704/2021-TCU-Plenário (peça 108) , ratificado pelo Acórdão 1172/2021-TCU-Plenário (peça 131) . 
2.	Eis o teor da deliberação recorrida:   
ACORDAM os Ministros do Tribunal de Contas da União, reunidos em sessão do Plenário, ante as razões expostas pelo relator, e com fundamento nos arts. 1º, inciso I, 16, inciso III, alíneas "b" e "c", e §§2º e 3º, 19, 23, inciso III, 26, 28, inciso II, da Lei 8.443/1992 c/c os arts. 1º, inciso I, 209, incisos II e III, 210, 214, inciso III, alínea "a", 215 a 217 do Regimento Interno, em: 
9.1. rejeitar as alegações de defesa de Renato de Souza Duque, Paulo Roberto Costa, Pedro José Barusco Filho, Jorge Luiz Zelada e da empresa Carioca Christiani Nielsen Engenharia S.A., julgar irregulares suas contas e condená-los, solidariamente, ao recolhimento aos cofres da Petróleo Brasileiro S.A. da quantia a seguir especificada, atualizada monetariamente e acrescida de juros de mora a partir da data discriminada até o pagamento:
	Data de ocorrência
	Valor histórico (R$) 

	R$ 71.156.416,27
	29/01/2010

9.2. fixar prazo de 15 (quinze) dias, a contar das notificações, para comprovação, perante o Tribunal, do recolhimento das dívidas acima imputadas;
9.3. autorizar a cobrança judicial das dívidas, caso não atendidas as notificações;
9.4. autorizar o seu pagamento em até 36 (trinta e seis) parcelas mensais consecutivas, caso venha a ser solicitado pelos responsáveis antes do envio do processo para cobrança judicial;
9.5. fixar o vencimento da primeira parcela em 15 (quinze) dias, a contar do recebimento das notificações, e o das demais a cada 30 (trinta) dias, com incidência dos respectivos encargos legais sobre o valor de cada prestação; 
9.6. alertar aos responsáveis que a inadimplência de qualquer parcela acarretará vencimento antecipado do saldo devedor;
9.7. dar ciência deste acórdão ao Ministério Público Federal, à Advocacia-Geral da União, à Petróleo Brasileiro S.A e aos demais interessados, com a informação de que a íntegra do relatório e do voto que o fundamentaram podem ser consultados no endereço eletrônico www.tcu.gov.br/acordaos.
3.	Por meio do Acórdão 1172/2021-TCU-Plenário, de 19/5/2021, o Tribunal rejeitou embargos opostos ao Acórdão 704/2021-TCU-Plenário. 
HISTÓRICO
4.	Esta tomada de contas especial - TCE foi instaurada em cumprimento ao Acórdão 1633/2018-TCU-Plenário, proferido nos autos do TC Processo 009.832/2010-6 (peça 1) , para apurar prejuízos causados na execução das obras de construção do píer do novo Terminal Aquaviário de Barra do Riacho - TABR, objeto do Contrato 0802.0045378.08.2, firmado entre a Petróleo Brasileiro S/A e a empresa Carioca Christiani Nielsen Engenharia S.A..
5.	As obras do Terminal Aquaviário de Barra do Riacho fizeram parte do Plano de Antecipação da Produção de Gás (Plangás) da Petrobras, aprovado pelo Conselho Nacional de Política Energética em 2006 e incluído no Programa de Aceleração do Crescimento (PAC) do Governo Federal em 2007. 
6.	O empreendimento foi executado por meio de quatro contratos principais, nos termos abaixo demonstrado:
	Contrato
	Valor inicial
	Contratada
	Objeto

	0802.0045378.08.2
	R$ 233.600.000,00
	Carioca Christiani Nielsen Engenharia S.A.
	Projeto e construção do píer

	0802.0045377.08.2
	R$ 493.561.194,26
	Mendes Júnior Trade e Engenharia S.A.
	Projeto e construção do terminal aquaviário

	0802.0040725.08.2
	R$ 19.803.522,93
	Confab Montagens Ltda.
	Montagem de três esferas de armazenamento de gases

	0802.0046859.08.2
	R$ 85.914.517,06
	Encalso Construções Ltda.
	Construção e montagem dos dutos de GLP e C5+

7.	Dentre as ações de controle do TCU sobre o TABR, são relevantes as auditorias de 2009 e 2010. 
8.	No âmbito do Fiscobras 2009 (TC Processo 010.552/2009-1, apensado ao TC Processo 009.832/2010-6) , foram apontados doze indícios de irregularidades, dos quais dois foram classificados como irregularidade grave com recomendação de paralisação (IG-P) , conforme dispunha a Lei de Diretrizes Orçamentárias vigente.
9.	Por meio do Acórdão 2442/2012-TCU-Plenário, de 11/9/2012 (TC Processo 010.552/2009-1) , o Tribunal determinou a continuidade das análises em relação a algumas das falhas apontadas, notadamente daquelas relacionadas aos aditivos, e acolheu as razões de justificativa dos responsáveis quanto aos demais apontamentos. 
10.	Incluído no Fiscobras 2010 (TC Processo 009.832/2010-6) , o TABR foi novamente objeto de auditoria e a equipe do TCU analisou as irregularidades subsistentes da última fiscalização e registrou, ainda, os seguintes achados: a) acréscimos ou supressões em percentual superior ao legalmente permitido, b) contratação irregular por dispensa ou inexigibilidade, c) superfaturamento decorrente de preços excessivos frente ao mercado, e d) obstrução ao livre exercício das atividades de fiscalização. 
11.	Nesse último processo, por meio do Acórdão 1633/2018-TCU-Plenário, de 18/7/2018 (peça 1) , o Tribunal concluiu pela ocorrência de prejuízo ao erário na execução dos dois principais contratos, firmados com a Carioca Engenharia e com a Mendes Júnior Engenharia, descritos no item 6, retro.  
12.	Em ambos os casos, a Petrobras emitiu autorização de início das obras sem que houvesse prévia liberação dos órgãos competentes, as empresas teriam mobilizado máquinas e equipamentos por meses, não realizaram qualquer intervenção significativa e, posteriormente, foram indenizadas pelo tempo improdutivo. 
13.	Em relação a tais irregularidades, o Tribunal decidiu pela autuação de dois processos específicos de TCE, um para cada contrato, e o Acórdão 1633/2018-TCU-Plenário, de 18/7/2018, no que importa ao presente feito, foi assim prolatado:  
9.1. determinar a instauração de processo apartado de tomada de contas especial para identificação do dano e dos responsáveis e obtenção dos ressarcimentos, no tocante a cada empresa listada, relativos aos seguintes prejuízos causados à Petrobras:
9.1.1. dano de R$ 31.179.306,66 (trinta e um milhões, cento e setenta e nove mil, trezentos e seis reais e sessenta e seis centavos) , na data-base do contrato, decorrente de paralisação de obra iniciada sem autorização dos órgãos competentes, no contrato 0802.0045377.08.2, celebrado com a Mendes Júnior Trade e Engenharia S.A.; 
9.1.2. dano de R$ 67.255.591,94 (sessenta e sete milhões, duzentos e cinquenta e cinco mil, quinhentos e noventa e um reais e noventa e quatro centavos) , na data-base do contrato, decorrente de paralisação de obra iniciada sem autorização dos órgãos competentes, no contrato 0802.0045378.08.2, firmado com a Carioca Christiani Nielsen S.A.  (grifado) 
14.	Portanto, enquanto as irregularidades relacionadas ao Contrato 0802.0045377.08.2, celebrado com a Mendes Júnior Trade e Engenharia S.A., são objeto do TC Processo 004.752/2019-8, esta tomada de contas especial trata de dar cumprimento à determinação consignada no subitem 9.1.2 do referido Acórdão 1633/2018-TCU-Plenário, acima transcrito, consoante indicado no item 4, retro. 
15.	Foram autorizadas pela relatora do processo, Ministra Ana Arraes, em 29/5/2019 (peça 26) , as citações dos srs. Jorge Luiz Zelada (Diretor Executivo da Área Internacional) , Paulo Roberto Costa (Diretor de Abastecimento) , Renato de Souza Duque (Diretor de Serviços) , Pedro José Barusco Filho (Gerente Executivo) e da empresa Carioca Christiani Nielsen Engenharia S.A. pelos prejuízos decorrentes da autorização de início das obras sem que houvesse licenciamento prévio, as quais foram implementadas nos seguintes termos: 
	Responsável
	Ofício 
	Data do Aviso de Recebimento
	Peças

	Carioca Christiani Nielson Engenharia S/A
	22795/2020
	29/5/2020
	90 e 91

	Jorge Luiz Zelada
	0183/2019
	11/6/2019
	32 e 38

	Renato de Souza Duque
	0186/2019
	11/6/2019
	35 e 39

16.	Todos os referidos responsáveis apresentaram defesa em relação às citações a eles dirigidas nas seguintes datas: 
	Responsável
	Data
	Peça

	Carioca Christiani Nielson Engenharia S/A
	23/9/2019
	79

	Jorge Luiz Zelada
	11/7/2019
	60

	Renato de Souza Duque
	2/9/2019
	78

17.	A Secretaria de Fiscalização de Infraestrutura de Petróleo e Gás Natural - SeinfraPetroleo propôs rejeitar as alegações de defesa de todos os responsáveis e julgar irregulares suas contas, condenando-os em débito de valor histórico superior a R$ 71 milhões (29/01/2010) . Concluiu, ainda, com base no entendimento fixado pelo Acórdão 1441/2016-TCU-Plenário, pela prescrição da pretensão punitiva fundada em decisão do TCU em relação a todos os responsáveis (peça 95) . 
18.	O Ministério Público junto ao TCU (MPTCU) , representado pelo Procurador Sérgio Ricardo Costa Caribé, divergiu da proposta da unidade técnica, ponderando que, embora caracterizada a irregularidade que deu causa a esta TCE e a consequente responsabilidade dos gestores da Petrobras, não haveria fundamentos suficientes para condenação solidária da empresa contratada (peça 98) . 
19.	Demais, o MPTCU concluiu pela prescrição das pretensões punitiva e ressarcitória fundadas em decisão do TCU, com base nos parâmetros fixados pelo Acórdão 1441/2016-TCU-Plenário, decorrentes do Código Civil. Opinou, assim, pelo arquivamento do presente processo, sem julgamento do mérito, nos termos do art. 212 do Regimento Interno do TCU (RI/TCU) , sem prejuízo de que, caso o Tribunal entenda pertinente, dê ciência da decisão ao Ministério Público Federal.
20.	Mediante o Acórdão 704/2021-TCU-Plenário, ratificado pelo Acórdão 1172/2021-TCU-Plenário, o Tribunal julgou irregulares as contas dos recorrentes, com imputação de débito, conforme transcrito no item 2, retro.  
21.	Irresignados, os recorrentes interpuseram os presentes recursos de reconsideração, consoante indicado no item 1, retro, os quais passam a ser examinados. 
EXAME DE ADMISSIBILIDADE 
22. 	Em consonância com as instruções anteriores desta unidade, reiteram-se os exames preliminares de admissibilidade (peças 149, 150 e 151) , acolhidos por despacho do Relator, Ministro Walton Alencar Rodrigues (peça 156) , que conheceu dos recursos interpostos pelos recorrentes, suspendendo-se os efeitos dos subitens 9.1, 9.2 e 9.3 do Acórdão 704/2021-TCU-Plenário para os recorrentes e demais devedores solidários, nos termos indicados nas referidas instruções.
EXAME TÉCNICO
	Delimitação dos recursos 
23. 	Constituem objetos desta instrução verificar se: 
	23.1. ocorreu a prescrição quinquenal da pretensão ressarcitória fundada em decisão do Tribunal de Contas da União, de que trata a Lei 9.873/1999 (preliminar) ;
	23.2. há a ausência da condição de procedibilidade prevista no art. 6º, inciso II, da Instrução Normativa TCU 71/2012, consubstanciada na presença de prejuízo ao contraditório e à ampla defesa em face do tempo decorrido entre a data dos fatos e as citações dos recorrentes (preliminar) ; 
	23.3. há a necessidade de sobrestamento do julgamento destes recursos para aguardar o julgamento do RE 636.886/AL pelo Supremo Tribunal Federal, que trata da prescrição quinquenal das pretensões punitiva e ressarcitória fundadas em decisão do TCU; 
	23.4. é aplicável, no caso concreto, o Instituto Business Judgment Rule aos Diretores Executivos da Petrobras arrolados nos autos; 
	23.5. o ato irregular em relação ao qual os recorrentes foram citados é suficiente para imputação de débito ou se ele foi elidido com os argumentos recursais; 
	23.6. foram apresentadas pelos recorrentes condições pessoais capazes de afastar suas responsabilidades pelo dano causado à Petrobras; 
	23.7. foram obedecidos os princípios do contraditório, da ampla defesa, do devido processo legal, da segurança jurídica e da boa-fé objetiva nos procedimentos adotados nesta tomada de contas especial.     
Das razões recursais
Preliminares
24.	Em seus recursos, a empresa Carioca Christiani Nielsen Engenharia S/A. e o sr. Jorge Luiz Zelada invocam a ocorrência da prescrição quinquenal da pretensão ressarcitória fundada em decisão do Tribunal de Contas da União, à luz da Lei 9.873/1999. 
25.	Na sua peça recursal, a empresa Carioca Christiani Nielson Engenharia S/A. alega também a ausência da condição de procedibilidade prevista no art. 6º, inciso II, da Instrução Normativa TCU 71/2012, uma vez que a citação a ela dirigida ocorreu após mais de 10 (dez) anos da ocorrência dos fatos, ocasionando, em consequência, prejuízo ao contraditório e à ampla defesa. 
26.	Com base nessas alegações, os recorrentes pedem o arquivamento do processo, sem julgamento de mérito. Especificamente, a recorrente Carioca Christiani Nielsen Engenharia S/A. pede o sobrestamento do julgamento do seu recurso, por prazo razoável, para se aguardar o desfecho do julgamento do RE 636.886/AL pelo Supremo Tribunal Federal, que trata da prescrição das pretensões punitiva e ressarcitória fundadas em decisão do TCU.   
I - Da prescrição da pretensão ressarcitória fundada em decisão do Tribunal de Contas da União com base no regime da Lei 9.873/1999. 
Análise
27. 	De plano, convém esclarecer que o Tribunal reconheceu exclusivamente a ocorrência da prescrição decenal da pretensão punitiva, com base no art. 205 do Código Civil e de acordo com o entendimento consagrado no Acórdão 1441/2016-TCU-Plenário, deixando, em consequência, de aplicar multa aos recorrentes e demais responsáveis.
28.	No exame da prescrição, a Secretaria de Recursos do TCU tem adotado os entendimentos detalhados na peça 171, que contêm estudos e pronunciamentos anteriores da secretaria sobre o tema. Nessas manifestações estão desenvolvidas as seguintes premissas, as quais serão utilizadas no presente exame: 
	28.1. ao julgar o Recurso Extraordinário - RE 636.886, o Supremo Tribunal Federal (STF) conferiu nova interpretação ao art. 37, § 5º, da Constituição Federal, fixando a tese de que "é prescritível a pretensão de ressarcimento ao erário fundada em decisão de Tribunal de Contas";
	28.2. as pretensões punitiva e de ressarcimento devem observar o mesmo regime na atividade de controle externo, dado o objetivo comum da prescrição, de fixar prazo para o Tribunal de Contas agir, para caracterizar o ilícito, identificar seu autor, dimensionar as consequências da conduta e impor as consequências legais, independentemente de tais consequências terem natureza punitiva ou ressarcitória;
	28.3. até que sobrevenha norma específica, entende-se que a prescrição das pretensões punitiva e de ressarcimento, no processo de controle externo, deve observar o regime da Lei 9.873/1999, na linha dos recentes pronunciamentos do STF a respeito. Assim, sem prejuízo de se realizar o exame da prescrição também segundo o prazo decenal previsto no Código Civil, no caso da prescrição da pretensão punitiva, o critério adotado, na formulação da proposta de encaminhamento, será o da Lei 9.873/1999.  
29. 	Ressalte-se que a Lei 9.873/1999 estabeleceu prazo genérico de 5 (cinco) anos para exercício da pretensão punitiva:
Art. 1º Prescreve em cinco anos a ação punitiva da Administração Pública Federal, direta e indireta, no exercício do poder de polícia, objetivando apurar infração à legislação em vigor, contados da data da prática do ato ou, no caso de infração permanente ou continuada, do dia em que tiver cessado.
§ 1º Incide a prescrição no procedimento administrativo paralisado por mais de três anos, pendente de julgamento ou despacho, cujos autos serão arquivados de ofício ou mediante requerimento da parte interessada, sem prejuízo da apuração da responsabilidade funcional decorrente da paralisação, se for o caso.
§ 2º Quando o fato objeto da ação punitiva da Administração também constituir crime, a prescrição reger-se-á pelo prazo previsto na lei penal. (grifado) 
30.	No que se refere ao termo inicial, o caput do referido art. 1º da Lei 9.873/1999 oferece solução que não discrepa do modelo adotado no mencionado incidente de uniformização de jurisprudência do TCU (Acórdão 1441/2016-TCU-Plenário) e nos Acórdão 5130/2017-TCU-Primeira Câmara, Relator Ministro Bruno Dantas, e 2278/2019-TCU-1ª Câmara, Relator Ministro-Substituto Augusto Sherman Cavalcanti, com a adição da particularidade de explicitar o caso de infrações permanentes ou continuadas:
	Regra geral: "data da prática do ato";
Regra especial: "no caso de infração permanente ou continuada, do dia em que tiver cessado".
31	No regime da Lei 9.873/1999, a prescrição da pretensão punitiva ou ressarcitória só começa a fluir, no caso de convênios e de outros instrumentos congêneres, no momento em que foram prestadas as contas ou a partir da data da primeira medida de apuração dos fatos, o que ocorrer primeiro. Nos casos em que a relação jurídica for contratual (não sujeita à prestação de contas específica) ou extracontratual, o prazo começa a fluir da data do fato ilícito ou da data de consumação do dano (conforme o caso) , excetuando os casos de infração permanente ou continuada, que se inicia a partir da cessação da ilicitude.
32. 	Prevê a Lei 9.873/1999, contudo, causas interruptivas da prescrição da pretensão ressarcitória e punitiva (a lei não faz distinção entre pretensão punitiva e pretensão ressarcitória) após o início da marcha do prazo prescricional, conforme dispõe o art. 2º da referida Lei, com a redação conferida pela Lei 11.941/2009, verbis:
Art. 2º Interrompe-se a prescrição da ação punitiva:
I - pela notificação ou citação do indiciado ou acusado, inclusive por meio de edital; 
II - por qualquer ato inequívoco, que importe apuração do fato;
III - pela decisão condenatória recorrível;
IV - por qualquer ato inequívoco que importe em manifestação expressa de tentativa de solução conciliatória no âmbito interno da administração pública federal.
33. 	Neste ponto, merece destacar o seguinte excerto do voto do Ministro Luís Roberto Barroso no Mandado de Segurança 32.201, do Supremo Tribunal Federal (STF) , no qual deixa patenteado que a prescrição da ação punitiva se interrompe "por qualquer ato inequívoco, que importe apuração do fato" (art. 2º, inciso II, da Lei 9.873/1999) , além, evidentemente, das demais causas interruptivas indicadas no mencionado dispositivo legal (art. 2º, incisos I, III e IV) :  
31 Pois bem. Aplicando-se, seja por interpretação direta seja por analogia, a regulamentação da Lei nº 9.783/1999 ao caso concreto, verificam-se os seguintes marcos temporais: a) o impetrante foi sancionado por conduta omissiva, na medida em que teria, segundo o TCU, deixado de concluir tempestivamente Plano de Desenvolvimento do Assentamento Itamarati I, na condição de Superintendente do INCRA/MS, cargo que deixou de exercer em 13.02.2003 (e-doc. 74) ; b) em 16.05.2007, por meio do Acórdão nº 897/2007, o TCU, ao conhecer de solicitação da Comissão de Fiscalização Financeira e Controle da Câmara dos Deputados, determinou a realização de auditoria na Superintendência Regional do Incra em Mato Grosso do Sul, com o objetivo de verificar a regularidade dos recursos federais aplicados na operacionalização dos Assentamentos Itamarati I e II (e-doc 3, fl. 2) ; c) em 11.09.2008, o impetrante foi notificado para apresentar justificativa, nos termos do art. 12, III, da Lei Orgânica do TCU (e-doc 11, fl. 169) ; d) na sessão de 15.02.2012, foi proferido o Acórdão nº 356/2012, por meio do qual o Plenário do TCU condenou o impetrante ao pagamento de multa no valor de R$ 10.000,00 (e-doc 37, fl. 30) ; e) na sessão de 13.03.2013, através do Acórdão nº 516/2013, o valor da multa foi reduzido para R$ 5.000,00 (e-doc 63, fl. 37) .
32. Estabelece o art. 1º da Lei nº 9.873/1999 que o prazo prescricional se inicia "da data da prática do ato ou, no caso de infração permanente ou continuada, do dia em que tiver cessado". Considerando que a conduta imputada ao impetrante possui natureza omissiva, a infração deve ser tida como permanente, somente tendo cessado com a exoneração do impetrante do cargo, o que ocorreu com a publicação da respectiva portaria em 13.02.2003. Este é, portanto, o termo inicial da prescrição.
33. De acordo com o art. 2º, II, da Lei nº 9.873/1999, a prescrição da ação punitiva se interrompe "por qualquer ato inequívoco, que importe apuração do fato". A irregularidade atribuída ao impetrante foi apurada através de auditoria realizada pela Superintendência Regional do INCRA/MS. Tal auditoria foi determinada pelo TCU através do Acórdão nº 897/2007, prolatado na sessão de 16.05.2007. Ao determinar a realização da auditoria, o TCU indubitavelmente praticou ato inequívoco a importar a apuração do fato, interrompendo, portanto, a prescrição, antes de decorrido o prazo de 5 (cinco) anos.
34. Em 11.09.2008, o impetrante foi notificado para apresentar justificativa, nos termos do art. 12, III, da Lei Orgânica do TCU (e-doc 11, fl. 169) . A notificação do investigado por possível irregularidade é causa de interrupção da prescrição da ação punitiva, nos termos do artigo 2º, I, da Lei nº 9.873/1999.
35. Posteriormente, na sessão de 15.02.2012 - mais uma vez antes de completado o lapso temporal de 5 (cinco) anos -, foi proferido o Acórdão nº 356/2012, por meio do qual o Plenário do TCU condenou o impetrante ao pagamento de multa no valor de R$ 10.000,00. Trata-se de decisão condenatória recorrível, que também interrompe o prazo prescricional (Lei nº 9.873/1999, art. 2º, III) .
36. Conclui-se, portanto, que, aplicadas as normas da Lei nº 9.873/1999, não ocorreu a prescrição da pretensão punitiva do TCU em relação ao impetrante. (grifado) 
34.	Em um outro julgado sobre essa matéria, ao aplicar igual lógica prescricional no Mandado de Segurança 36.067, cujo agravo regimental foi apreciado pela 2ª Turma do Supremo Tribunal Federal, o Ministro Ricardo Lewandowski constatou a ocorrência de cinco causas interruptivas naquele caso concreto, inclusive no âmbito do controle interno, como se vê no seguinte trecho do inteiro teor do acórdão lavrado naquele mandamus: 
7. Ora, adotando-se a tese exposta no MS 32.201, e considerando o termo a quo (30/12/1999) , constataríamos a incidência de cinco causas interruptivas do prazo prescricional: a) relatório de auditoria em conjunto realizada pelo Denasus e pela Secretaria Federal de Controle, lavrado em 06/07/2001, sendo este, certamente, um ato inequívoco que importou a apuração do fato (art. 2º, II, da Lei n. 9.873/1999) ; b) instauração de Tomada de Contas Especial pelo FNS, ocorrida em 05/10/2005, sendo este também, certamente, um ato inequívoco que importou a apuração do fato (art. 2º, II, da Lei n. 9.873/1999) ; c) a autuação da presente Tomada de Contas Especial no âmbito do Tribunal de Contas da União, ocorrida em 12/08/2008, sendo este também, certamente, um ato inequívoco que importou a apuração do fato (art. 2º, II, da Lei n. 9.873/1999) ; d) o ato que ordenou a citação do responsável, ora impetrante, ocorrida em 12/07/2010 (art. 2º, I, da Lei n. 9.873/1999) ; e e) o exercício do poder punitivo ocorrido em 20/06/2012, data da prolação do Acórdão 1563/2012-TCU-Plenário (art. 2º, III, da Lei n. 9.873/1999) . 
8. Como se vê, ainda que aplicadas as normas da Lei n. 9.873/1999, também não teria ocorrido a prescrição da pretensão punitiva do TCU em relação ao impetrante." (grifado) 
35.	Com base em todo o delineamento jurídico acima exposto, passa-se a examinar a seguir se houve a ocorrência de prescrição quinquenal da pretensão ressarcitória e punitiva fundada em decisão do TCU, lembrando que deverão ser consideradas, inicialmente, todas as causas interruptivas da prescrição ocorridas e comprovadas nos presentes autos, inclusive no  TC Processo 009.832/2010-6, apensado a este processo, considerando-se as regras atinentes ao início do prazo prescricional e às causas interruptivas da prescrição contidas na Lei 9.873/1999, bem como as premissas apresentadas nos Mandados de Segurança 32.201 e 36.067 do STF, anteriormente comentadas.
36. 	No presente caso, o ato considerado ilícito pelo TCU ocorreu em 5/9/2008 (peça 13, p. 14) , com a primeira autorização de serviço sem tivesse ocorrido a liberação dos órgãos competentes (item 15 do voto condutor do acórdão recorrido) , motivo pelo qual esta é a data a partir da qual se inicia a contagem do prazo prescricional de que trata a Lei 9.873/1999. 
37.	Por meio do Acórdão 442/2010-TCU-Plenário, de 10/3/2010, prolatado nos autos do TC Processo 027.472/2009-4, o Tribunal determinou a realização de auditoria na Petrobras com o objetivo de fiscalizar as obras de construção do Terminal Aquaviário para ampliação da capacidade de escoamento de GLP e C5+ (TABR) , no Município de Barra do Riacho/ES. 
38.	Portanto, em 10/3/2010 ocorreu o primeiro ato de interrupção da prescrição de que trata este processo, uma vez que a determinação para a realização da fiscalização em questão representa inequivocamente causa interruptiva da prescrição, conforme disposto no art. 2º, inciso II, da Lei 9.873/1999 (item 32, retro) e nas premissas delineadas pelo STF nos julgados nomeados nos itens 33 e 34, retro.
39.	Novos marcos interruptivos da prescrição quinquenal se deram no âmbito do TCU, consoante demonstrativos a seguir apresentados, sendo relevante destacar que todos os atos em questão representam causas interruptivas previstas na Lei 9.873/1999: 
TC Processo 009.832/2010-6, apenso (Relatório de Auditoria) 
	ATOS
	DATA
	PEÇAS

	Relatório de Fiscalização do Tribunal de Contas da União 283/2010. Proposta de audiências e de determinação para o fornecimento ao TCU de documentos relacionados ao contrato objeto desta tomada de contas especial. 
	17/8/2010
	1, p. 29-74 

	Despacho do relator do processo determinando a oitiva da Petrobras para que se manifestasse em relação às ocorrências apontadas no Relatório de Auditoria 283/2010. 
	27/10/2010
	1, p. 96

	Implementação da oitiva da Petrobras por meio do Ofício 639/2010-TCU/SECOB-3, em atendimento ao Despacho do Relator do processo. 
	3/12/2010
	1, p. 101-102

	Pedido de prorrogação de prazo para atendimento ao Ofício 639/2010-TCU/SECOB-3.
	7/12/2010
	1, p. 104

	Resposta da Petrobras ao Ofício 639/2010-TCU/SECOB-3.
	7/1/2011
	10, p. 3-

	Instrução da 3ª Secretaria de Fiscalização de Obras do TCU. Análise dos esclarecimentos apresentados pela Petrobras em resposta à oitiva realizada mediante o Ofício 639/2010-TCU/SECOB-3. Proposta formação de apartado (TC Processo 017.101/2012-3, apenso ao TC Processo 009.832/2010-6) para a realização de audiência do Presidente da Petrobras e de autorização para a realização de inspeções e diligências junto à Petrobras para obtenção de informações sobre a execução do contrato objeto desta tomada de contas especial, dentre outros. 
	11/6/2012
	24

	Resposta da Petrobras à demanda proposta na instrução mencionada no quadro precedente.  
	28/12/2012
	37

	Justificativas apresentadas pelo então Presidente da Petrobras em relação à audiência a ele dirigida, acima mencionada.  
	4/2/2013
	48

	Determinação de apensamento do TC Processo 017.101/2012-3 ao TC Processo 009.832/2010-6, apensado a este TC Processo 023.953/2018-2 (Acórdão 1107/2013-TCU-Plenário) . 
	8/5/2013
	24

	Diligência realizada junto à Petrobras para que apresentasse documentos relacionados ao contrato objeto desta tomada de contas especial (Ofício 121/2014-TCU/SecobEnerfg) 
	7/4/2014
	68

	Pedido de prorrogação de prazo pelo Petrobras para responder ao Ofício 121/2014-TCU/SecobEnerg. 
	5/5/2014
	69

	Resposta da Petrobras ao Ofício 121/2014-TCU/SecobEnerg.
	27/5/2014
	71

	Resposta adicional da Petrobras ao Ofício 121/2014-TCU/SecobEnerg.
	2/7/2014
	75

	Memorando 28/2015-Segecex determinando a adoção de providências em relação a cada processo inerente a possíveis falhas cometidas na gestão da Petrobras (apuração dos fatos e indicação de responsabilidade de membros do Conselho de Administração e até mesmo do Conselho Fiscal da Petrobras) .  
	25/3/2015
	82

	Juntada ao processo do Relatório da Comissão de Negociação da Petrobras relacionado à Transação Extrajudicial atinente ao Contrato 0802.0045378.08.2, realizada com a empresa Carioca Christiani Nielsen Engenharia S/A.  
	2/5/2016
	83

	Juntada de Despacho/Decisão do Juízo da 13ª Vara Federal de Curitiba deferindo a extensão a outros interessados os efeitos do acordo de leniência homologado em 10/2/2016, entre o Ministério Público Federal e a empresa Carioca Christiani Engenharia S/A. 
	28/3/2018
	92

	Instrução da Secretaria de Fiscalização de Infraestrutura de Petróleo e Gás Natural com proposta para conversão dos autos em tomada de contas especial. 
	28/3/2018
	97

	Formação de apartado de tomada de contas especial para identificação do dano e dos responsáveis e obtenção de ressarcimento (Acórdão 1633/2018-TCU-Plenário) .
	18/7/2018
	1

TC Processo 023.953/2018-7 (Tomada de Contas Especial) 
	ATOS
	DATA
	PEÇAS

	Autuação do processo de tomada de contas especial com base no Acórdão 1633/2018-TCU-Plenário.
	23/7/2018
	Capa do processo

	Instrução da Secretaria de Fiscalização de Infraestrutura de Petróleo e Gás Natural com proposta de citação dos responsáveis indicados.  
	16/4/2019
	21

	Despacho da relatora autorizando a citação dos responsáveis.
	29/5/2019
	26

	Citação de Jorge Luiz Zelada (Ofício 0183/2019) .
	11/6/2019
	32 e 38

	Citação de Renato de Souza Duque (Ofício 0186/2019) .
	11/6/2019
	35 e 39

	Citação da empresa Carioca Christiani Nielsen Engenharia S/A. (Ofício 22795/2020) .
	29/5/2020
	90 e 91

	Defesa apresentada por Jorge Luiz Zelada.
	11/7/2019
	60

	Defesa apresentada por Renato de Souza Duque. 
	2/9/2019
	78

	Defesa apresentada por Carioca Christiani Nielson Engenharia S/A. 
	23/9/2019
	79

	Instrução de mérito da Secretaria de Fiscalização de Infraestrutura de Petróleo e Gás Natural.
	15/8/2020
	95

	Parecer do Ministério Público junto ao Tribunal de Contas da União, representado pelo Procurador Sérgio Ricardo Costa Caribé.
	16/10/2020
	98

	Acórdão 704/2021-TCU-Plenário (contas irregulares e débito) . 
	31/3/2021
	108

40.	Pelos elementos acima enunciados, verifica-se que não houve no presente caso a prescrição quinquenal da pretensão ressarcitória fundada em decisão do TCU, à luz do previsto no art. 1º da Lei 9.873/1999, nem mesmo a prescrição intercorrente de que trata o art. 1º, § 1º, da referida norma, sendo, pois, improcedentes as alegações recursais relacionadas a essa matéria. 
Segunda preliminar
41.	De acordo com a empresa Carioca Christiani Nielsen Engenharia S/A., haveria no presente caso a ausência da condição de procedibilidade prevista no art. 6º, inciso II, da Instrução Normativa TCU 71/2012, uma vez que a citação a ela dirigida foi implementada após mais de 10 (dez) anos da ocorrência dos fatos, ocasionando, em consequência, prejuízo ao contraditório e à ampla defesa.
42.	Não procede tal alegação, devendo, pois ser rejeitada a preliminar suscitada pela recorrente, pelos fundamentos a seguir delineados. 
43.	Inicialmente, cabe esclarecer que o dispositivo normativo invocado se dirige à autoridade administrativa jurisdicionada ao TCU e somente deve ser implementado caso não haja determinação do Tribunal em sentido contrário, ou seja, ordem para que a instauração da tomada de contas especial mesmo após o transcurso de prazo superior a dez anos entre a data da ocorrência do dano e a primeira notificação dos responsáveis. 
44.	Demais, é importante esclarecer que a aplicação do aludido dispositivo não é automática, devendo ser examinado em cada caso concreto se houve efetivo prejuízo à defesa dos responsáveis sujeitos à jurisdição do Tribunal, consoante jurisprudência pacífica da Corte de Contas, consubstanciada nos seguintes enunciados, extraídos da jurisprudência selecionada do TCU: 
O art. 6º, inciso II, da IN-TCU 71/2012 não tem aplicação automática em face do simples transcurso do prazo de dez anos antes da citação, devendo ser verificado, no caso concreto, se houve efetivo prejuízo à racionalidade administrativa, à economia processual, à ampla defesa ou ao contraditório. (Acórdão 2850/2016-TCU-Plenário, Relator Ministro Vital do Rêgo) 
O transcurso do lapso de dez anos para dispensa de instauração da tomada de contas especial, apesar de admitido em tese, precisa ser avaliado em confronto com os elementos disponíveis em cada caso, com o objetivo de verificar se houve, de fato, prejuízo ao pleno exercício do contraditório e da ampla defesa. (Acórdão 550/2020-TCU-Plenário, Relator Ministro Vital do Rêgo) 
45.	Para que a regra acima mencionada seja aplicada, seria preciso, portanto, que a recorrente demonstrasse efetivamente que o tempo decorrido teria impedido o exercício do contraditório da ampla defesa, o que não ocorreu no presente caso. Eis enunciados extraídos da jurisprudência selecionada do TCU nessa linha:
O prejuízo à ampla defesa e ao contraditório decorrente da citação tardia deve ser efetivamente demonstrado pelo responsável com a indicação do obstáculo ou da dificuldade concreta que implicou prejuízo à defesa, não sendo suficiente a mera alegação. (Acórdão 1244/2020-TCU-Primeira Câmara, Relator Ministro Bruno Dantas) 
O transcurso de dez anos entre a data do ato irregular e a citação não é, por si só, razão suficiente para o arquivamento da tomada de contas especial, sem exame de mérito. É preciso que, além disso, fique demonstrado efetivo prejuízo à ampla defesa. (Acórdão 298/2019-TCU-Segunda Câmara, Relator Ministro Aroldo Cedraz) +
O mero transcurso de dez anos entre a data do ato irregular e a citação não é razão suficiente para o arquivamento da tomada de contas especial, sem exame de mérito. É preciso que, além disso, fique demonstrado efetivo prejuízo à ampla defesa. (Acórdão 854/2016-TCU-Plenário, Relator Ministro Benjamin Zymler) 
46.	Por ter examinado exaustivamente a matéria em questão, transcrevem-se excertos do voto condutor do Acórdão 1172/2021-TCU-Plenário, em que se deliberou sobre embargos de declaração opostos ao Acórdão 704/2021-TCU-Plenário pela recorrente:
6.	Rechaço a pretensão da embargante de caracterizar falha na decisão condenatória, passível de afastar sua responsabilização, sob a premissa, nas duas contradições levantadas, de que teria havido prejuízo ao contraditório e à ampla defesa.
7.	Além de ser matéria devidamente enfrentada, o fato de ter sido citada neste processo de TCE apenas em 08/07/2019 não permite desconsiderar que eventual impedimento à plenitude do exercício de defesa, ou mesmo dificuldade na sua realização, deve ser provado, cabendo à parte o ônus dessa evidenciação. Essa é a jurisprudência pacífica do TCU (Acórdão 11820/2016-TCU-Segunda Câmara, 9.570/2015-2ª Câmara e 1.258/2019-Plenário, dentre outros) .
8.	Como destaquei em meu voto, o mero transcurso do tempo não acarreta, em toda e qualquer situação, prejuízo à ampla defesa ou à constituição do contraditório, devendo a configuração de tal prejuízo ser analisada em cada caso concreto, sob pena de violar-se a regra da imprescritibilidade das ações de cobrança de dano ao erário.
9.	Na prática, a argumentação da empresa Carioca Engenharia busca associar, como se idêntico conteúdo fosse, prejuízo à apresentação de defesa e aferição formal da prescrição da pretensão punitiva. Essa última, segundo o entendimento do TCU, se opera pelo transcurso do prazo decenal desde os fatos irregulares sem que haja apreciação da matéria ou suspensão da contagem. Nesta TCE, a prescrição da pretensão punitiva foi assumida e nenhuma sanção foi imposta aos responsáveis.
10. Sob diferente viés, no tocante à imputação de débito, a decisão embargada alinhou-se à jurisprudência dominante deste Tribunal pela imprescritibilidade e, em respeito à segurança jurídica e aos consectários do devido contraditório e da ampla defesa, os responsáveis poderiam demonstrar a impossibilidade fática de produzir prova essencial ao deslinde do feito, mas de tal tarefa não se desincumbiram. 
11.	A despeito do tempo transcorrido desde os fatos irregulares, destaquei não vislumbrar prejuízo à defesa, porque não verifiquei, como exposto no voto, os supostos obstáculos ao exercício pleno do contraditório.
12.	As argumentações constantes do voto estão em perfeita coerência com a instrução da antiga Secretaria de Fiscalização de Infraestrutura de Petróleo e Gás Natural que transcrevi no relatório da decisão, como demonstra o trecho a seguir (destaques acrescidos) :
113. A respeito da irregularidade aqui tratada, sua origem se deu em processos de fiscalizações realizadas em 2009 e 2010, portanto, contemporâneo à ocorrência (o pagamento irregular ocorreu em 29 de janeiro de 2010) , de forma que os pontos aqui discutidos já são mencionados e conhecidos da empresa desde 2009, motivo pelo qual os envolvidos já tinham ciência das eventuais consequências. 
114. A apuração da irregularidade se deu no âmbito do TC Processo 009.832/2010-6, a empresa Carioca Christiani Nielsen Engenharia S.A. requereu e teve acesso a cópia integral daquele processo ainda no início do ano de 2013 - à exceção de peças sigilosas não afetas à própria empresa (peças 33; 40; 45; e 50 do TC Processo 009.832/2010-6) . Foi naquele processo que se determinou a conversão dos autos na presente tomada de contas especial - Acórdão 1633/2018-TCU-Plenário, de 18/7/2018. Diferente seria o caso de somente dez anos depois de ocorridos os fatos este Tribunal realizasse as primeiras análises.
13. Ao afirmar ter sido chamada ao contraditório apenas por meio da citação efetuada nesta TCE, a empresa deixa de considerar o amplo acesso que lhe foi conferido à matéria objeto de discussão. Aliás, sobre possíveis irregularidades nos projetos das obras do píer do Terminal de Barra do Riacho, a Carioca apresentou manifestação formal no TC Processo 010.552/2009-1 (peça 27) , em 30/10/2009. 
14. Sobre a exata irregularidade que deu causa à sua condenação, é justo reconhecer que a Carioca Engenharia não foi diretamente notificada para manifestar-se antes de 08/07/2019, o que deu causa à prescrição da pretensão punitiva. Isso, contudo, não implica concluir pela ocorrência de prejuízo a sua manifestação no tocante ao dano causado, cujo exame presumiu a imprescritibilidade da respectiva ação de cobrança.
47.	Portanto, conclui-se que essa preliminar também deve ser considerada improcedente. 
Mérito: 
Das razões recursais
Recorrente: Renato de Souza Duque, membro da diretoria executiva da Petrobras (peça 130) 
48.  	No essencial, o recorrente alega: 
		48.1. não possuir responsabilidade pelos ilícitos a ele imputados nesta TCE, uma vez que na função de diretor da Petrobras sempre agiu com prudência e razoabilidade e que somente poderia ser responsabilizado se tivesse agido com culpa ou dolo ou com violação da lei ou do estatuto da sociedade;
	48.2. existir a possibilidade de como diretor da Petrobras somente ser chamado excepcionalmente a responder por ato ilícito de outros administradores em situações de conivência ou de negligência, ou, tendo tomado conhecido do ilícito, tivesse deixado de agir para impedir a sua prática; e
	48.3. não poder ser pessoalmente responsável por danos que porventura tivesse causado a terceiros, à sociedade ou aos acionistas em decorrência de ato regular de gestão, consoante prevê os arts. 153 e 158 da Lei das S/A., sendo, por isso, indevido o afastamento da incidência do Instituto Business Judgment Rule ao caso concreto. 
49.	Arrimado nessas alegações, o recorrente pede, no mérito, o provimento do recurso para afastar sua responsabilidade ou, subsidiariamente, que seja reduzida a multa do art. 57 da Lei 8.443/1992 a valores compatíveis com sua situação patrimonial atual. 
Análise:
50.	De plano, convém esclarecer que o recorrente foi condenado em débito, solidariamente, com outros responsáveis (subitem 9.1 do acórdão recorrido) . Em razão da prescrição decenal da pretensão punitiva, não houve a aplicação da multa do art. 57 da Lei 8.443/1992 aos responsáveis condenados em débito. 
51.	Portanto, não há que se falar em redução de multa, consoante aventado pelo recorrente. 
52.	Para compreensão em toda a extensão do fato ilícito atribuído ao recorrente, convém descrever o conteúdo da citação dirigida ao sr. Renato de Souza Duque (peça 35) , a saber: 
Irregularidade: autorizar e dar início às obras do píer do Terminal Aquaviário da Barra do Riacho sem as necessárias autorizações da Antaq, em descumprimento ao subitem 1.3.1 do Decreto 2.745/1998 c/c inciso XXII do art. 27 da Lei 10.233/2001, o que provocou dano aos cofres da estatal, em razão do descumprimento de valores dispendidos pela contratada por dias paralisados;
Conduta: na função de diretor executivo aprovou a realização de licitação e a contratação sem as devidas autorizações;
Dispositivos violados: subitem 1.3.1 do Decreto 2.745/1998 c/c inciso XXII do art. 27 da Lei 10.233/2001.
53.	Não procede a alegação do recorrente de que não possui responsabilidade pelos ilícitos a ele imputados nesta TCE, uma vez que, na função de diretor da Petrobras, sempre agiu com prudência e razoabilidade e que somente poderia ser responsabilizado se tivesse agido com culpa ou dolo ou com violação da lei ou do estatuto da sociedade (subitem 48.1, retro) . 
54.	Releva esclarecer que a conduta do recorrente, como Diretor Executivo da Petrobras que autorizou a licitação e posteriormente a contratação da empresa Carioca Christiani Engenharia S/A (Contrato 0802.0045378.08.2) para a construção do píer do novo Terminal Aquaviário de Barra do Riacho - TABR, sem a autorização prévia exigida, violou a disposição do subitem 1.3.1 do Decreto 2.745/1998 c/c o inciso XXII do art. 27 da Lei 10.233/2001, abaixo transcritos, sendo, pois, devida, a sua responsabilização: 
Decreto 2.745/1998
1.1 Este Regulamento, editado nos termos da Lei nº 9.478, de 6 de agosto de 1997, e do art. 173, § 1º, da Constituição, com a redação dada pela Emenda nº 19, de 4 de junho de 1998, disciplina o procedimento licitatório a ser realizado pela PETROBRAS, para contratação de obras, serviços, compras e alienações.
 (...) 
1.3	 Nenhuma obra ou serviço será licitado sem a aprovação do projeto básico respectivo, com a definição das características, referências e demais elementos necessários ao perfeito entendimento, pelos interessados, dos trabalhos a realizar, nem contratado, sem a provisão dos recursos financeiros suficientes para sua execução e conclusão integral.
1.3.1 Quando for o caso, deverão ser adotadas, antes da licitação, as providências para a indispensável liberação, utilização, ocupação, aquisição ou desapropriação dos bens, necessários à execução da obra ou serviço a contratar.
 (...) (grifado) 
Lei 10.233/2001
Art. 27. Cabe à ANTAQ, em sua esfera de atuação:
 (....) 
XXII - autorizar a construção e a exploração de terminais portuários de uso privativo, conforme previsto na Lei nº 8.630, de 1993; (Incluído pela Medida Provisória nº 2.217-3, de 4/9/2001) (grifado) 
55.	Cabe anotar que, em face dessa violação, permitiu-se a emissão de ordens de serviços em 5/9/2008, 17/12/2008 e 5/1/2009 (peça 13, p. 4-14) antes mesmo da obtenção da autorização da Antaq prevista no art. 27 da Lei 10.233/2001, acima transcrito, amalgamando, assim, de forma irreversível, os atos ilícitos consubstanciados na realização de licitação e de contratação da empresa Carioca Christiani Engenharia S/A. sem a referida licença para a realização das obras contratadas.  
56.	Em razão da falta dessa autorização, a obra permaneceu paralisada no período de 7/11/2008 a 20/7/2009 e propiciou à contratada solicitar e obter indenização da Petrobras pelos custos adicionais por ela arcados durante a paralisação das atividades de mar (recursos de mão-de-obra e equipamentos) , ocasionando prejuízo à Petrobras no valor de R$ 71.156.416,27 (setenta e um milhões, cento e cinquenta e seis mil, quatrocentos e dezesseis  reais e vinte e sete centavos (data base: 29/1/2009) , conforme Instrumento Particular de Transação Extrajudicial firmado entre as partes em 30/12/2009 (peça15) , motivo pelo qual é legítima a condenação em débito do recorrente, solidariamente com outros responsáveis, pelo referido valor. 
57. 	No que se refere à alegação de que somente poderia ser responsabilizado se tivesse agido com culpa ou dolo ou com violação da lei ou do estatuto da sociedade (subitem 48.1, retro) , cabe uma observação: "a responsabilização no âmbito do TCU não exige a configuração de dolo, bastando que o agente tenha agido com culpa grave" (Acórdão 1620/2019-TCU-Plenário, Relator Ministro Bruno Dantas) . 
58.	Nesse mesmo sentido: Acórdão 2391/2018-TCU-Plenário, Relator Ministro Benjamin Zymler, e 11762/2018-TCU-2ª Câmara, relator Ministro-Substituto Marcos Bemquerer Costa. 
59.	Neste ponto, cabe transcrever trechos do Voto condutor do referido Acórdão 2391/2018-TCU-Plenário: 
79.	Quanto à alegação de que não existem indícios de que o defendente tenha agido dolosamente, destaco que a responsabilidade dos jurisdicionados perante o TCU é de natureza subjetiva, caracterizada mediante a presença de culpa stricto sensu, sendo desnecessária a caracterização de conduta dolosa ou má-fé do gestor para que este seja instado a ressarcir os prejuízos que tenha causado ao erário (Acórdão 9004/2018-TCU-Primeira Câmara, 635/2017-Plenário, 2781/2016-Plenário, dentre outros) .
80.	Neste ponto, cabe ressaltar que a Lei 13.655/2018 introduziu vários dispositivos na Lei de Introdução às Normas do Direito Brasileiro - LINDB, que diretamente alcançam a atividade jurisdicional desta Corte de Contas, em especial a atividade de aplicação de sanções administrativas e de correção de atos irregulares.
81.	Segundo os arts. 22 e 28 da LINDB, recém introduzidos pela referida norma:
'Art. 22.  Na interpretação de normas sobre gestão pública, serão considerados os obstáculos e as dificuldades reais do gestor e as exigências das políticas públicas a seu cargo, sem prejuízo dos direitos dos administrados.
§ 1º Em decisão sobre regularidade de conduta ou validade de ato, contrato, ajuste, processo ou norma administrativa, serão consideradas as circunstâncias práticas que houverem imposto, limitado ou condicionado a ação do agente.
§ 2º Na aplicação de sanções, serão consideradas a natureza e a gravidade da infração cometida, os danos que dela provierem para a administração pública, as circunstâncias agravantes ou atenuantes e os antecedentes do agente.
§ 3º As sanções aplicadas ao agente serão levadas em conta na dosimetria das demais sanções de mesma natureza e relativas ao mesmo fato.
 (...) 
Art. 28.  O agente público responderá pessoalmente por suas decisões ou opiniões técnicas em caso de dolo ou erro grosseiro.' (grifos acrescidos) .
82.	Dito isso, é preciso conceituar o que vem a ser erro grosseiro para o exercício do poder sancionatório desta Corte de Contas. Segundo o art. 138 do Código Civil, o erro, sem nenhum tipo de qualificação quanto à sua gravidade, é aquele "que poderia ser percebido por pessoa de diligência normal, em face das circunstâncias do negócio" (grifos acrescidos) . Se ele for substancial, nos termos do art. 139, torna anulável o negócio jurídico. Se não, pode ser convalidado. 
83.	Tomando como base esse parâmetro, o erro leve é o que somente seria percebido e, portanto, evitado por pessoa de diligência extraordinária, isto é, com grau de atenção acima do normal, consideradas as circunstâncias do negócio. O erro grosseiro, por sua vez, é o que poderia ser percebido por pessoa com diligência abaixo do normal, ou seja, que seria evitado por pessoa com nível de atenção aquém do ordinário, consideradas as circunstâncias do negócio. Dito de outra forma, o erro grosseiro é o que decorreu de uma grave inobservância de um dever de cuidado, isto é, que foi praticado com culpa grave.
	Gradação do Erro
	Pessoa que seria capaz de perceber o erro
	Efeito sobre a validade do negócio jurídico (se substancial) 

	Erro Grosseiro
	Com diligência abaixo do normal
	Anulável

	Erro (sem qualificação) 
	Com diligência normal
	Anulável

	Erro leve
	Com diligência extraordinária - acima do normal
	Não anulável

84.	Segundo Cristiano Chaves de Farias e Nelson Rosenvald, "culpa grave é caracterizada por uma conduta em que há uma imprudência ou imperícia extraordinária e inescusável, que consiste na omissão de um grau mínimo e elementar de diligência que todos observam" (FARIAS, Cristiano Chaves de. ROSENVALD, Nelson. Curso de Direito Civil. São Paulo: Atlas, p. 169) .
85.	Os aludidos autores invocaram a doutrina de Pontes de Miranda, segundo a qual a culpa grave é "a culpa crassa, magna, nímia, que tanto pode haver no ato positivo como no negativo, a culpa que denuncia descaso, temeridade, falta de cuidados indispensáveis". (PONTES DE MIRANDA. Tratado de direito privado, t. XXIII. Rio de Janeiro: Borsoi, 1971, p. 72) .
86.	Tomando por base tais balizas, compreendo que os elementos acostados nos autos permitem concluir que o Sr. Paulo Roberto Albuquerque Garcia Coelho agiu, no mínimo, com culpa grave na supervisão do Contrato 7/2006, pois, no alto de sua posição hierárquica, orientou os fiscais a atuarem em desacordo com os termos do contrato, possibilitando o uso dos veículos locados sem o mínimo de controle. Ademais, ele autorizou pagamentos sem as informações mínimas exigidas para a regular liquidação da despesa, o que possibilitou o recebimento pela empresa de valores muito acima do razoável e da média histórica da Funasa. 
87.	Dessa forma, julgo adequada a inclusão do ex-Coordenador Geral de Logística no rol de responsáveis pelo débito e, diante da existência de culpa grave, a aplicação da multa do art. 57 da Lei 8.443/1992, no valor a ser especificado a seguir, conforme a análise a ser efetuada adiante. Ademais, julgo pertinente a inabilitação do responsável pelo período de cinco anos para o exercício de cargo em comissão ou função de confiança no âmbito da Administração Pública.
60. 	Pelo acima delineado, conclui-se que a responsabilidade dos jurisdicionados perante a Corte de Contas, para fins de ressarcimento, é de natureza subjetiva, caracterizada mediante a presença de culpa stricto sensu, sendo desnecessário evidenciar a conduta dolosa ou a má-fé do agente público para que ele seja instado a ressarcir os prejuízos que tenha causado ao erário, consoante dispõem os seguintes enunciados extraídos da jurisprudência selecionada do TCU: 
A responsabilidade dos jurisdicionados perante o TCU é de natureza subjetiva, caracterizada mediante a presença de simples culpa stricto sensu, sendo desnecessária a caracterização de conduta dolosa ou má-fé do gestor para que ele seja instado a ressarcir os prejuízos que tenha causado ao erário. (Acórdão 4485/2020-TCU-Primeira Câmara, Relator Ministro Benjamin Zymler) (grifado) 
A responsabilidade dos jurisdicionados perante o TCU é de natureza subjetiva, caracterizada mediante a presença de simples culpa stricto sensu, sendo desnecessária a caracterização de conduta dolosa ou má-fé do gestor para que este seja responsabilizado. Desse modo, é suficiente a quantificação do dano, a identificação da conduta do responsável que caracterize sua culpa, seja por imprudência, imperícia ou negligência, e a demonstração do nexo de causalidade entre a conduta culposa (stricto sensu) e a irregularidade que ocasionou o dano ao erário. (Acórdão 635/2017-TCU-Plenário, Relator Ministro Aroldo Cedraz) (grifado) 
61.	Pelos elementos constantes dos autos, indicados especialmente nos votos condutores dos Acórdão 704/2021-TCU-Plenário e 1172/2021-TCU-Plenário (peças 108 e 131) , resta demonstrado que a conduta do recorrente, relacionada à irregularidade a ele imputada, afrontou diretamente as normas alhures mencionadas e pode ser caracterizada como culpa grave suficiente para lhe imputar responsabilidade para, solidariamente com os demais responsáveis indicados no subitem 9.1 do acórdão recorrido, ressarcir os cofres da Petrobras pelo prejuízo a ela causado. Há nexo de causalidade entre a conduta do recorrente e o dano ocasionado à Petrobras. 
62.	É importante esclarecer que não se está descartando a possibilidade de ocorrência de dolo na conduta do recorrente pelo fato ilícito a ele imputado, considerando-se o contexto de corrupção em que se deu a autorização para a realização da licitação e a posterior contratação da empresa Carioca Christiani Engenharia S/A., devidamente descrito nos votos acima citados. 
63.	De igual modo, não procede a alegação de que, na condição de Diretor Executivo da Petrobras, somente responderia por ato ilícito de outros administradores em situações de conivência ou de negligência, ou de omissão, quando havendo tomado conhecimento do ilícito, deixasse de agir para impedir a sua prática (subitem 48.2, retro) , haja vista que, consoante alhures demonstrado, o recorrente foi ator decisivo na prática dos atos ilícitos que levaram a Petrobras a desembolsar o valor de R$ 71.156.416,27, a título de indenização à empresa Carioca Christiani Nielsen Engenharia (item 56, retro) , haja vista que autorizou, como membro da Diretoria Executiva da Petrobras, a realização da licitação e posteriormente a contratação da referida empresa com infringência ao subitem 1.3.1 do Decreto 2.745/1998 c/c o inciso XXII do art. 27 da Lei 10.233/2001 (item 54, retro) . 
64.	Não procede da mesma forma a alegação de que, na condição de então Diretor Executivo da Petrobras, não pode ser pessoalmente responsável por danos que porventura tenha causado a terceiros, à sociedade ou aos acionistas em decorrência de ato regular de gestão, segundo prevê os arts. 153 e 158 da Lei das S/A., sendo, por isso, indevido o afastamento da incidência do Instituto Business Judgment Rule ao caso concreto (subitem 48.3, retro) .  
65.	Dispõem os arts. 153 e 158 da Lei 6.404//1976: 
Artigo 153:
Art. 153. O administrador da companhia deve empregar, no exercício de suas funções, o cuidado e diligência que todo homem ativo e probo costuma empregar na administração dos seus próprios negócios.
Artigo 158:
Art. 158. O administrador não é pessoalmente responsável pelas obrigações que contrair em nome da sociedade e em virtude de ato regular de gestão; responde, porém, civilmente, pelos prejuízos que causar, quando proceder:
I - dentro de suas atribuições ou poderes, com culpa ou dolo;
II - com violação da lei ou do estatuto.
§ 1º O administrador não é responsável por atos ilícitos de outros administradores, salvo se com eles for conivente, se negligenciar em descobri-los ou se, deles tendo conhecimento, deixar de agir para impedir a sua prática. Exime-se de responsabilidade o administrador dissidente que faça consignar sua divergência em ata de reunião do órgão de administração ou, não sendo possível, dela dê ciência imediata e por escrito ao órgão da administração, no conselho fiscal, se em funcionamento, ou à assembléia-geral.
§ 2º Os administradores são solidariamente responsáveis pelos prejuízos causados em virtude do não cumprimento dos deveres impostos por lei para assegurar o funcionamento normal da companhia, ainda que, pelo estatuto, tais deveres não caibam a todos eles.
§ 3º Nas companhias abertas, a responsabilidade de que trata o § 2º ficará restrita, ressalvado o disposto no § 4º, aos administradores que, por disposição do estatuto, tenham atribuição específica de dar cumprimento àqueles deveres.
§ 4º O administrador que, tendo conhecimento do não cumprimento desses deveres por seu predecessor, ou pelo administrador competente nos termos do § 3º, deixar de comunicar o fato a assembléia-geral, tornar-se-á por ele solidariamente responsável.
§ 5º Responderá solidariamente com o administrador quem, com o fim de obter vantagem para si ou para outrem, concorrer para a prática de ato com violação da lei ou do estatuto.
66.	Diversamente do alegado pelo recorrente, há nos autos elementos suficientes para se afirmar que a sua conduta, como membro da Diretoria Executiva da Petrobras, ao autorizar a realização da licitação e posteriormente a contratação da empresa Carioca Christiani Nielsen Engenharia S/A. sem a autorização prévia da Antaq para a execução das obras licitadas e contratadas, em total infringência ao disposto no subitem 1.3.1 do Decreto 2.745/1998 c/c o inciso XXII do art. 27 da Lei 10.233/2001, conforme anteriormente comentado, lhe retira o beneplácito contido na parte inicial do art. 158 da Lei 6.404/1976, acima transcrito, e lhe impõe o dever de indenizar a Companhia, incidindo, neste caso, o previsto nos incisos I e II do referido art. 158. 
67.	Em razão da conduta ilegal e danosa aos cofres da Petrobras, não se mostra devida, portanto, a aplicação, neste caso, do Instituto Business Judgment Rule, segundo sustentado pelo recorrente. 
68.	Destaque-se que esse Instituto se desenvolveu com o objetivo de proteger a discricionaridade das decisões dos administradores das empresas quando do exercício das suas funções e consiste em um leque de contraponto ao controle pelos Tribunais em relação às deliberações e tomadas de decisão dos administradores, tendo em conta a presunção de regularidade dos atos dos administradores das empresas.    
69.	Entretanto, é preciso considerar que o Business Judgment Rule não constitui nem possui uma moldura de obrigações e princípios a que os administradores estão vinculados e tampouco se encontra codificado de maneira uniforme. Por consequência, é importante verificar que as premissas são construídas ordinariamente a partir do julgamento de atos de responsabilidade dos administradores, durante o qual se analisa o dever de boa-fé da administração visada em cumprimento dos deveres de diligência e lealdade para com a empresa e os próprios acionistas. 
70.	Não se trata de um álibi ou salvo-conduto para que o administrador pratique seus atos de forma temerária, negligente, imprudente, com desconhecimento técnico, com infringência às normas de regência, com dolo ou culpa grave, como ocorreu no caso observado neste processo, em detrimento da Companhia e dos acionistas. 
71.	Frise-se que, no geral, presumidamente, portanto, no exercício de suas funções, os administradores estão bem informados no processo de tomada de decisões estratégicas, seja porque detêm conhecimento da matéria, seja porque estão embasados em pareceres técnicos bem fundamentados. Contudo, é possível afastar tal presunção comprovando-se a negligência grave das suas condutas, a exemplo do que ocorreu no caso examinado nesta tomada de contas especial.  
72.	Em relação ainda a essa questão, cabe trazer à colação o seguinte trecho da instrução de mérito da Secretaria de Fiscalização de Infraestrutura de Petróleo e Gás Natural (peça 95) , cujos argumentos apontam claramente para a inaplicabilidade ao caso sob análise do instituto invocado pelo recorrente: 
97. Adentrando nos argumentos apresentados, a defesa do Sr. Duque sustentou sua peça em um único pilar. Alegou, em síntese, que não caberia responsabilização dos diretores da Petrobras por decisões acobertadas pela business judgment rule, argumento, portanto, similar ao apresentado pelo Sr. Jorge Luiz Zelada, já analisado.
98. Uma abordagem adicional trazida, diz respeito ao argumento de que os diretores se valem de análises produzidas pelos setores internos, concluindo que 'ao final, por concordar com a adoção de uma estrutura que, na ausência de um posicionamento contrário dos órgãos de controle, efetivamente parecia a estratégia que melhor se adequava àquele cenário' (peça 78, p. 2) . 
99. Adicionalmente às análises já apresentadas em relação ao outro responsável a respeito do assunto, destaca-se que seria o caso de concordar com o gestor caso a decisão ora inquinada fosse, de fato, estratégica, legal e coberta de incertezas sobre a melhor decisão, o que definitivamente não foi o caso. A legislação já previa expressamente a necessidade de se obter preliminarmente as licenças necessárias à execução das obras e os diretores, por decisão colegiada da DE, autorizaram a realização da licitação e, em momento posterior, a assinatura do contrato e consequente início das obras sem as licenças exigidas. Portanto, trata-se de decisão que afrontou a legislação aplicável, não sendo válida a invocação da business judgment rule como garantia para a adoção de qualquer decisão. 
100. Acrescenta-se, ainda, que acolher o argumento ora apresentado, de que suportados em opiniões técnicas e na ausência de pareceres contrários dos órgãos de controle interno não caberia outra decisão que não a concordância com a proposta submedida à DE, duas consequências seriam postas: primeiro poderia se normatizar a desnecessidade de decisão da DE em casos como este - suportados por opiniões técnicas e ausentes pareceres contrários -; e segundo, a função controladora exercida pela DE entre os pares se veria brutalmente desfigurada, de forma que as decisões passariam a ocorrer no escalão inferior, mediante o alinhamento das propostas que necessitassem ser submetidas à DE. 
 (...) 
103. Desta forma, será proposto rejeitar os argumentos constantes das alegações de defesa do Sr. Renato de Souza Duque.
73.		No sentido de se afirmar a possibilidade do afastamento do Instituto Business Judgment Rule em situações relacionadas a condutas ilegais de dirigentes de uma Companhia, há os seguintes julgados, todos tendo como unidade jurisdicionada do Tribunal a Petrobras: Acórdão 1361/2021-TCU-Plenário, Relator Ministro Benjamin Zymler; Acórdão 834/2021-TCU-Plenário, Relator Ministro Vital do Rêgo; Acórdão 784/2021-TCU-Plenário, Relator Ministro Vital do Rêgo.  
74.	Finalizando, em relação ao referido Acórdão 784/2011-TCU-Plenário, cabe transcrever o seguinte excerto do voto exarado pelo Ministro Vital do Rêgo, que discorre sobre a possibilidade de o TCU afastar a aplicabilidade do Instituto Business Judgment Rule quando se estiver diante de condutas semelhantes às investigadas nesta tomada de contas especial:
Da proteção da business judgment rule
Alguns defendentes arguiram a proteção do princípio do business judgment rule. Esse dispositivo menciona que a responsabilidade do administrador poderá ser excluída se houver evidência de que agiu de boa fé e no interesse da companhia.
A alta administração tem o dever de conduzir os negócios por meio de tomada de decisão que poderá não se concretizar no melhor resultado para a companhia. Esse risco é intrínseco à área negocial, e o administrador não poderia ficar exposto à possibilidade de ser punido por escolhas que resultaram em prejuízos, não obstante ele tenha se cercado de todos os cuidados na hora de decidir.
Para avaliar se ele pode ser punido ou não, a doutrina enumera alguns requisitos que devem ser observados para que os julgadores possam aplicar o business judgment rule, todos eles ligados aos principais deveres dos administradores: (i) decisão desinteressada e independente; (ii) respeito ao dever de diligência; (iii) presença de boa-fé; e (iv) não deve haver abuso de discricionariedade por parte do administrador.
Nessa seara, o princípio do business judgment rule não pode ser avocado no caso concreto em virtude da falta de informação e de reflexão por parte dos responsáveis observadas de forma recorrente nas decisões aqui em exame. Era esperado observância do dever de diligência e de lealdade tanto dos ex-gerentes quanto dos então diretores. A proposição de documentos e orientações por parte das gerências para subsidiar a decisão da Diretoria Executiva faz parte do processo decisório propriamente dito, que se constitui um ato composto. (grifado) 
Recorrente: Jorge Luiz Zelada, membro da diretoria executiva da Petrobras (peça 155) 
75.	Em essência, no mérito o recorrente alega: 
	75.1. o descabimento da manutenção do seu nome no rol de responsáveis, ante a aplicabilidade do princípio da presunção de inocência;
	75.2. a inexistência de participação do recorrente na aprovação da licitação e na autorização para o início dos serviços contratados, fato este que caracteriza a ausência de violação do subitem 1.3.1 do Decreto 2.745/1998 c/c o inciso XXII do art. 27 da Lei 10.233/2001; 
	75.3. a falta de estabelecimento de nexo causal entre um ato concreto praticado pelo recorrente com o alegado prejuízo que fundamenta a imputação de débito; 
	75.4. a aprovação da contratação da vencedora da licitação foi adequada, considerando que não havia indícios de que a licitação teria sido realizada de forma irregular; e
	75.5. a impossibilidade de afastar a aplicabilidade do Instituto Business Judgment Rule às decisões adotadas pela Diretoria Executiva da Petrobras, relacionadas ao objeto desta TCE, por um alegado "contexto de corrupção". 
76.	Sustentado nessas alegações, o recorrente pede, no mérito, a reforma do acórdão recorrido com vistas ao afastamento de todas as imputações que lhe foram feitas. 
Análise
77.	Tal qual o sr. Renato de Souza Duque (item 56, retro) , o recorrente foi citado para apresentar alegações de defesa em relação à seguinte irregularidade e conduta (peça 32) :
Irregularidade: autorizar e dar início às obras do píer do Terminal Aquaviário da Barra do Riacho sem as necessárias autorizações da Antaq, em descumprimento ao subitem 1.3.1 do Decreto 2.745/1998 c/c inciso XXII do art. 27 da Lei 10.233/2001, o que provocou dano aos cofres da estatal, em razão do descumprimento de valores dispendidos pela contratada por dias paralisados;
Conduta: na função de diretor executivo aprovou a realização de licitação e a contratação sem as devidas autorizações;
Dispositivos violados: subitem 1.3.1 do Decreto 2.745/1998 c/c inciso XXII do art. 27 da Lei 10.233/2001.
78.	Não procedem as alegações descritas nos subitens 75.1 ao 75.4, retro, pelos fundamentos de fato e de direito adiante enunciados.  
79.	De acordo com o recorrente, é devida a exclusão do seu nome do rol de responsáveis desta TCE, em face do princípio da presunção de inocência, por não existir nos autos qualquer indício ou alegação de que tenha envolvimento com pagamento ou recebimento de vantagem indevida ou desvio que tenha relação com este processo (subitem 75.1, retro) .  
80.	Cabe esclarecer que o recorrente não foi condenado em débito, solidariamente com outros responsáveis, por ter participado, pessoalmente, de atos de corrupção praticados no âmbito da Petrobras ou do contrato objeto desta tomada de contas especial. 
81.	Ele teve suas contas julgadas irregulares e foi condenado em débito por ter autorizado em 28/8/2008, ilegalmente, juntamente com os demais membros da Diretoria Executiva da Petrobras (peça 18) , a contratação da empresa Carioca Christiani Nielsen Engenharia S/A., mesmo sabendo-se que naquela data a Petrobras ainda não havia obtido a autorização prévia da Antaq para a execução da obra que se estava contratando, afrontando,  diferentemente do que afirma, o subitem 1.3.1 do Decreto 2.745/1998 c/c inciso XXII do art. 27 da Lei 10.233/2001, pois o vício contido na licitação sem a tal licença foi ratificado pela autorização de contratação da referida empresa, ato este que teve a participação do recorrente. 
82.	É irrelevante neste caso que o recorrente não tenha participado da deliberação que autorizou a realização da licitação ou não tenha assinado as ordens de serviços que propiciaram o início dos serviços de mobilização, cujos custos indenizados à empresa contratada foram posteriormente impugnados pelo Tribunal, porquanto ilegais. 
83.	Esclareça-se que a autorização para a contratação da empresa Carioca Christiani Nielsen Engenharia S/A. constituiu, na verdade, o ato essencial e de maior relevância para a concretização do dano causado aos cofres da Petrobras por serviços que não deveriam ter sido realizados em razão da falta de licença para tanto, o que reforça a responsabilidade do recorrente quanto aos fatos apurados nesta TCE.  
84.	Esse é o ato concreto praticado pelo recorrente, juntamente com os demais membros da Diretoria Executiva da Petrobras, que possibilitou a emissão de ordens para início das obras. Caracterizado está, destarte, o nexo causal entre o ato praticado pelo recorrente e o prejuízo ocasionado aos cofres da Petrobras. Sem o ato de contratação, que foi indevida, não haveria a emissão de ordens de serviços. Sem as ordens de serviços, os serviços de mobilização não teriam sido executados e o prejuízo, objeto deste processo, não teria ocorrido.  
85.	Neste ponto, importa transcrever o seguinte excerto do voto condutor do Acórdão 1172/2021-TCU-Plenário, por meio do qual julgou-se embargos de declaração opostos ao acórdão recorrido, que dá muito bem a dimensão de que a conduta do recorrente (autorizar a contratação da empresa Carioca Christiani Engenharia S/A sem autorização prévia da Antaq para a execução da obra licitada e contratada) foi essencial para impor à Petrobras prejuízo no valor de R$ 71.156.416,27 (data base: 29/1/2010) :
21.	Jorge Luiz Zelada, por sua vez, levantou duas omissões no Acórdão 704/2021-TCU-Plenário que, em breve síntese, podem ser assim resumidas:
a)	omissão relativa à ausência de nexo causal entre sua conduta e o dano imputado, associada ao fato de que 'na própria instrução inicial (que concluiu pela citação do Embargante) se concluiu pelo 'afastamento do débito aos gestores que não tiveram condutas estritamente relacionadas com a atuação do cartel, com fundamento na inexistência de nexo causal direto e necessário com o dano'';
b)	omissão relacionada à suposta ausência de atuação do ex-dirigente para consumação da irregularidade, pois ele não integrava a Diretoria Executiva quando aprovada a licitação e não lhe poderia se imputada violação ao 'item 1.3.1 do Decreto nº 2.745/1998 [que] estabelece que as autorizações deveriam ter sido obtidas antes da licitação (e não após a licitação e antes da contratação) '.
 (...) 
24.	Em relação à responsabilidade do embargante, a decisão recorrida foi prolatada em integral consonância com os fundamentos e conclusões aduzidos pela unidade instrutiva. Não merece prosperar a aludida omissão entre argumentos da instrução preliminar que levou à citação dos responsáveis e as razões que sustentaram a decisão de mérito.
25.	Outrossim, registrei em meu voto as razões de fato e de direito que me levaram a concluir pela condenação de Jorge Luiz Zelada, nos seguintes termos:
47.	Rechaço a pretensão do responsável Paulo Roberto Costa, também alvitrada por Renato de Souza Duque e por Jorge Luiz Zelada, de caracterizar os atos deliberativos da Diretoria Executiva da Petrobras como meramente administrativos, formais e desprovidos de conteúdo meritório essencial. Além de ato decisório fundamental e inafastável para o prosseguimento da contratação, é momento importante de controle, em que poderia ter sido evitada a ocorrência de prejuízos de elevada monta aos cofres da companhia. 
48.	Sequer é possível considerar de difícil detecção pela instância diretiva a inobservância do dever de previamente licenciar o empreendimento, eis que configura exigência expressa do subitem 1.3.1 do Decreto 2.745/1998, norma a regulamentar as contratações da Petrobras naquele momento. 
49.	Considero despiciendas, ainda, as alegações de Jorge Luiz Zelada de que os responsáveis imediatos pelas autorizações de serviço não estariam vinculados à Diretoria Internacional, por ele dirigida. Igualmente desimportantes para o desfecho processual as argumentações de Paulo Roberto Costa de que as deliberações para a contratação seriam 'exclusivas da Diretoria de Serviços'. Como visto alhures, a autorização da contratação, feita em desacordo com as disposições normativas a exigir prévio licenciamento, teve a anuência da Diretoria Executiva da qual eles eram integrantes, o que constituiu ato essencial para a ocorrência dos prejuízos suportados pela Petrobras.
26.	Nessa mesma direção, fiz consignar no relatório que integrou a deliberação a instrução da SeinfraPetroleo, por mim acolhida em relação à responsabilização solidária de Jorge Luiz Zelada, da qual extraio breve excerto a confirmar a integridade dos fundamentos que embasaram a decisão:
75.	Verifica-se que o defendente, Sr. Jorge Zelada, foi nomeado Diretor Internacional em 3/3/2008, ou seja, após a aprovação da licitação em comento, que ocorreu em reunião da Diretoria Executiva de 31/1/2008 (peça 17) , porém, anterior à aprovação da contratação, que ocorreu em reunião da Diretoria Executiva de 28/8/2008 (peça 18) , não sendo possível, portanto, afastar a sua participação no processo de aprovação da contratação, afinal, quem autoriza a contratação, sem as providências que eram exigíveis para o procedimento de licitação, valida os atos praticados e reconhece a legalidade e legitimidade de prosseguimento do processo.
76.	Ademais, deve-se registrar que, em momento anterior, quando da prolação do Acórdão 2442/2012-TCU-Plenário, a própria Relatora já destacou - em seu voto - que a gravidade maior da irregularidade recaía exatamente sobre aqueles que aprovaram a contratação, não a licitação (...) 
27.	Assim, ainda que o ex-dirigente da Petrobras não tenha atuado na autorização da licitação, o que restou reconhecido na deliberação, a irregularidade que deu causa ao débito imputado nesta TCE não pode ser tida à conta de evento episódico, limitado no tempo, restrito à aprovação da licitação. Como aduzido na deliberação recorrida, considerei que, neste caso, a contratação e execução com desrespeito aos processos de autorização exigidos exsurgem como aspectos centrais da irregularidade causadora de dano ao erário, de forma que os responsáveis assumiram obrigações de forma temerária e incorreram em riscos injustificados.
28.	Destarte, afora a tentativa de rediscussão de matéria devidamente enfrentada, não vislumbro qualquer indício de falta de pronunciamento sobre matéria que deveria ter sido apreciada, o que conduz à improcedência das omissões levantadas pelo embargante. (grifado) 
86.	Por fim, não procede semelhantemente a alegação do recorrente de que seria indevido o afastamento da aplicabilidade do Instituto Business Judgment Rule às decisões adotadas pela Diretoria Executiva da Petrobras, relacionadas ao objeto desta TCE, por um alegado 'contexto de corrupção' em que teriam sido praticados os atos questionados nesta tomada de contas especial (subitem 75.5, retro) . 
87.	Note-se que o afastamento do aludido Instituto não se deu, no presente caso, em face do contexto em que foram praticadas as irregularidades que levaram a Petrobras a ter prejuízo no valor R$ 71.156.416,27. 
88. 	Consoante evidenciado anteriormente, o afastamento do Instituto em comento se deu em face de os atos praticados pelo recorrente, juntamente com os demais responsáveis arrolados nos autos, infringirem diretamente o subitem 1.3.1 do Decreto 2.745/1998 c/c o inciso XXII do art. 27 da Lei 10.233/2001, restando demonstrado que não se está a questionar legítimos atos de gestão, hígidos e conforme a lei. 
89.	Trata-se de atos ilegais que impuseram à Petrobras elevados prejuízos, cuja responsabilidade pelo ressarcimento recai justamente sobre os autores pela prática desses atos. 
90.	No mais, aplicam-se ao recorrente, quanto a essa matéria, os mesmos fundamentos exarados nos itens 64 ao 74, retro. 
Recorrente: Carioca Christiani Nielsen Engenharia S/A., contratada (peças 144 e 145) 
91. Primordialmente, a recorrente alega, no mérito, no que interessa ao exame do presente recurso de reconsideração:  
	91.1. violação do direito ao contraditório por considerar que o Tribunal teria utilizado, sem ouvi-la previamente, para condená-la em débito, informações constantes da sentença condenatória prolatada pela 13ª Vara Federal Criminal no Processo 5024266-70.2017.4.04.70004, do acordo de leniência por ela firmado e de acordos de colaboração assinados por seus executivos;
	91.2. inexistência de correlação entre os fatos apurados na denominada  "Operação Lava Jato" e o objeto desta tomada de contas especial, razão pela qual não seria possível o Tribunal utilizar desta TCE, que possui objeto restrito e desvinculado de investigações criminais, para exercer sua atribuição constitucional de julgar os responsáveis que infringiram as disposições do art. 70 da Constituição Federal no contexto dos fatos investigados na referida Operação, em flagrante violação do devido processo legal, da segurança jurídica e da boa-fé objetiva; 
	91.3. inexigibilidade de conduta diversa da recorrente, pelas seguintes razões: 
	91.3.1. não havia manifesta ilegalidade na ordem de mobilização emitida pela Petrobras a autorizar que a recorrente se insurgisse contra tal ordem, sob pena de incorrer em inadimplemento contratual; e 
	91.3.2. a decisão de determinar o início da mobilização enquanto se aguarda a autorização da Antaq para a execução das obras foi deliberação estratégica da Petrobras (contratante) ; e
	91.4. ausência de citação ou audiência da recorrente em relação a uma suposta obrigação em subsidiar a Petrobras na obtenção da licença junto à Antaq e sobre eventual sobrepreço ocorrido no item mobilização. 
92.	Fundada nesses argumentos, a recorrente pede, no mérito, que o recurso seja provido para que o seu nome seja excluído do rol de responsáveis pelo débito imputado.   
Análise:
93.	No caso da recorrente, ela foi citada para apresentar alegações de defesa em relação à seguinte irregularidade e conduta (peça 87 e 90) :
Irregularidade: autorizar e dar início às obras do píer do Terminal Aquaviário da Barra do Riacho sem as necessárias autorizações da Antaq, em descumprimento ao subitem 1.3.1 do Decreto 2.745/1998 c/c inciso XXII do art. 27 da Lei 10.233/2001, o que provocou dano aos cofres da estatal, em razão do descumprimento de valores dispendidos pela contratada por dias paralisados; 
Conduta: personalidade jurídica responsável pela assinatura do contrato sem autorizações necessárias para execução dos serviços e que se beneficiou de forma silente do ato irregular, o que a levou ao recebimento de vultosos valores a título de ressarcimento de custos pela paralisação dos serviços, o que lhe implica solidariedade ao débito. 
Dispositivos violados: alínea "b" do §2º do inciso III do art. 16 da Lei 8.443/1992. 
94.	Não procedem as alegações da recorrente descritas nos subitens 91.1 e 91.2, retro. 
95.	Diferentemente do alegado no subitem 91.1, retro, não houve malferimento ao princípio do contraditório nos procedimentos adotados pelo Tribunal na condução desta tomada de contas especial, inclusive em relação à recorrente, uma vez que o TCU não utilizou como base para condenar a recorrente provas constantes da sentença condenatória prolatada pela 13ª Vara Federal Criminal no Processo 5024266-70.2017.4.04.70004, do acordo de leniência por ela firmado e de acordos de colaboração assinados por seus executivos. 
96.	No máximo, tais informações serviram de reforço argumentativo, mas jamais como elementos de provas para imputar à recorrente o débito em relação ao qual se insurge e nisso não há infringência alguma ao princípio ora invocado. 
97.	Registre-se que a recorrente foi condenada em débito por ter sido beneficiada, indevidamente, de um ato ilegal praticado pela Diretoria Executiva da Petrobras, que licitou e posteriormente contratou a recorrente para a execução das obras de construção do píer do novo Terminal Aquaviário de Barro do Riacho - TABR sem a obtenção prévia de autorização da Antaq, exigida pelo subitem 1.3.1 do Decreto 2.745/1998 c/c o inciso XXII do art. 27 da Lei 10.233/2001. Portanto, não foi fator decisivo para a condenação da recorrente, solidariamente com os demais responsáveis arrolados nos autos, eventual ato de corrupção praticada pela empresa, seus dirigentes ou dirigentes da Petrobras, consoante assinalado em itens precedentes. 
98.	Decisivo, ressalte-se, para condenação da recorrente, solidariamente com os demais responsáveis indicados no subitem 9.1 do acórdão recorrido, foi a indenização a ela paga, indevidamente, no valor de R$ 71.156.416,27 (data base: 29/1/2010) , por custos adicionais arcados no período compreendido entre 7/11/2008 e 20/7/2009, decorrentes da paralisação das atividades de mar (recursos de mão-de-obra e equipamentos) em face da falta de autorização da Antaq durante a execução do Contrato 0802.0045378.08-2, conforme consta do Instrumento Particular de Transação Extrajudicial, firmado entre a recorrente e a Petrobras em 30/12/2009 (peça 15) . 
99.	É importante reafirmar que a recorrente foi condenada em débito solidariamente com os demais responsáveis por força do disposto no art. 16, inciso III, § 2º, alínea "b", da Lei 8.443/1992 ("§ 2º Nas hipóteses do inciso III, alíneas c e d deste artigo, o Tribunal, ao julgar irregulares as contas, fixará a responsabilidade solidária" "do terceiro que, como contratante ou parte interessada na prática do mesmo ato, de qualquer modo haja concorrido para o cometimento do dano apurado" (§ 2º, alínea b) . (grifado) 
	100.	Não há dúvidas de que a recorrente, como contratante ciente de que a Antaq ainda não havia autorizado a execução das obras objeto do Contrato 0802.0045378.08-2, deu início mesmo assim à execução dessas obras, as quais, contudo, em razão da ausência de licença da mencionada agência, tiveram que ser paralisadas e assim permaneceram no período de 7/11/2008 a 20/7/2009, acarretamento vultoso prejuízo à Petrobras no valor de R$  71.156.416,27 por conta do pagamento de indenização pela Estatal à recorrente, consoante alhures comentado.  
101.	Ratificando a legitimidade da citação da recorrente - em obediência aos princípios do contraditório e da ampla defesa - transcreve-se abaixo a conduta a ela imputada e em relação à qual se defendeu perante o Tribunal:
	Conduta: personalidade jurídica responsável pela assinatura do contrato sem autorizações necessárias para execução dos serviços e que se beneficiou de forma silente do ato irregular, o que a levou ao recebimento de vultosos valores a título de ressarcimento de custos pela paralisação dos serviços, o que lhe implica solidariedade ao débito (peça 87, item 30.1, alínea "b", p. 5) . 
	102.	Logo, incabível também a alegação de que o TCU teria se utilizado desta TCE para exercer sua atribuição constitucional de julgar os responsáveis que infringiram as disposições do art. 70 da Constituição Federal no contexto dos fatos investigados na denominada "Operação Lava Jato", em flagrante violação do devido processo legal, da segurança jurídica e da boa-fé objetiva. 
103.	De acordo com o relatado precedentemente, resta comprovado nos autos que os elementos caracterizadores das irregularidades apuradas pelo Tribunal neste processo têm origem em apontamentos de fiscalizações de 2009 e 2010, anteriores, portanto, à referida Operação Lava Jato, iniciada em 2014. Esta constatação desnatura a alegação da recorrente de que o TCU estaria se utilizando do processo de controle externo para julgar os responsáveis por atos investigados na esfera criminal.   
104.	Ratificando essa compreensão sobre a questão suscitada pela recorrente, merecem destaques os seguintes trechos do voto condutor do acórdão recorrido (peça 109) :
III - Irregularidade 
26. 	A equipe de auditoria, nos trabalhos do Fiscobras 2009, apontou dois achados de auditoria que seriam interligados e teriam evoluído para a constatação atual: '3.5 - Execução dos serviços sem autorização do órgão competente' e '3.6 - gestão temerária do empreendimento' (peça 10, p. 20-24) .
27.	 A licitação que deu origem ao Contrato 0802.004.5377.08.2, celebrado com a empresa Carioca Christiani Nielsen Engenharia S.A., ocorreu em 16/5/2008 (peça 11) , o contrato foi assinado em 5/9/2008 (peça 12) e a primeira autorização de serviços foi emitida no mesmo dia. 
28.	 Dessa forma, os serviços foram iniciados sem a prévia autorização da Agência Nacional de Transportes Aquaviários - Antaq, expedida apenas em 16/07/2009, por meio da Resolução 1.389/2009, mais de 10 meses depois da ordem de início deferida pela Petrobras.
29.	 As seguintes autorizações de serviço (AS) foram emitidas pela Petrobras (peça 13) :
a)	 AS n° 1: emitida em 05/09/2008, para serviços que ultrapassavam R$ 43 milhões;
b)	 AS n° 1, rev. 01: emitida em 17/12/2008, revisou a AS anterior e, com os serviços já autorizados, as atividades liberadas somavam R$ 68 milhões;
c)	 AS n° 2, emitida em 05/01/2009, para serviços que ultrapassavam R$ 10 milhões;
30. 	Em 05/01/2009, portanto, a somatória das intervenções autorizadas (AS nº 1 - revisada e AS nº 2) alcançou R$ 78,5 milhões, o equivalente a 33,6% do total contratado (R$ 233.600.000,00) . 
31.	 Segundo as planilhas anexas às autorizações, é possível constatar que a autorização de serviço emitida em 17/12/2008 liberou 25% dos serviços incluídos no item "Construção e Montagem", 25% dos serviços de "Construção e montagem da plataforma de operação" e 100% das verbas previstas para "pagamento por ocorrência de chuvas" (peça 13, p. 8-13) . 
32.	 Ocorre que, consoante disposto no inciso II do art. 4º da Lei 8.630/1993 (antiga Lei dos Portos, vigente à época) , a realização de intervenções em instalações portuárias exigia prévia autorização do órgão competente, no caso, a Antaq (Lei 10.233/2001, art. 27, inciso XXII) .
33. 	Em linha semelhante dispõe o subitem 1.3.1 do Decreto 2.745/1998, que regulamenta o procedimento licitatório na Petrobras:
1.3.1.	Quando for o caso, deverão ser adotadas, antes da licitação, as providências para a indispensável liberação, utilização, ocupação, aquisição ou desapropriação dos bens, necessários à execução da obra ou serviço a contratar. 
34.	 As autorizações para início das obras, em afronta à obrigação de prévio desembaraço, resultaram em significativo prejuízo à Petrobras. Embora não tenha sido realizada qualquer intervenção relevante, a estatal reconheceu ser devido vultoso ressarcimento de custos à contratada "'ela permanência dos recursos de mão-de-obra e equipamentos, necessários às atividades de mar, paradas por falta de autorizações da ANTAQ e da GRPU, atestadas pela fiscalização no período de 07/11/2008 a 20/07/2009'. Sob tal fundamento, assinou Instrumento Particular de Transação Extrajudicial - IPTEJ que reconheceu direito da empresa Carioca Christiani-Nielsen Engenharia a receber R$ 71,1 milhões (peça 15) . 
35.	 O valor original de R$ 67.255.591,94 (na data-base do contrato) , atualizado segundo os termos do IPTEJ, assinado em 30/12/2009, resultou no montante de R$ 71.156.416,27, cujo pagamento foi acertado para trinta dias corridos depois da assinatura.
 (...) 
52.	Passando ao exame da defesa apresentada pela empresa Carioca Christiani-Nielsen Engenharia, de início, considero incabível sua pretensão de promover reanálise de questão incidental por ela levantada, relacionada à falha em decisões e comunicações precedentes deste Tribunal que mencionaram a existência de ordem judicial determinando a paralisação dos serviços com ela contratados. 
53.	Embora seja necessário reconhecer que não foram trazidas ao feito informações que comprovem a existência de ordem judicial que tenha paralisado as obras do TABR, a SeinfraPetroleo, para afastar qualquer risco à plenitude da defesa, renovou a citação à empresa Carioca de forma que a conduta irregular a ela inicialmente imputada como "...recebimento de vultosos valores a título de ressarcimento de custos pela paralisação dos serviços por ordem judicial..." (peça 31) passou a ser redigida como "...recebimento de vultosos valores a título de ressarcimento de custos pela paralisação dos serviços..." (peça 87) . A despeito do diminuto ajuste, ainda foi reaberto o prazo de 15 dias para que a empresa apresentasse novas alegações de defesa.
54.	A unidade instrutiva ainda analisou a questão de forma minudente e demonstrou que, excluídos os trechos pontuais que fazem referência à paralisação por ordem judicial no voto que conduziu o Acórdão 2422/2012-TCU-Plenário (Fiscobras 2009) , bem como no relatório e voto que subsidiaram a prolação do Acórdão 1633/2018-TCU-Plenário (que instaurou esta TCE) , não há qualquer prejuízo à compreensão da matéria, à defesa dos responsáveis ou à integridade do processo.
55.	Além disso, no tempo processual próprio, por meio de embargos declaratórios que permitiriam esclarecer obscuridade, eliminar contradição, suprir omissão ou corrigir erro material, a falha não foi suscitada pelos responsáveis. Inadmissível, agora, acolher o pedido da empresa de encaminhar os autos à relatora para que seja esclarecida a questão preliminar, sob pena de ofender a celeridade e eficiência processuais em mercê de questão que se configura meramente protelatória.
 (...) 
59.	 De toda forma, ainda que impossível extrair desse contexto e analisar como evento específico e episódico a assinatura do Instrumento Particular de Transação Extrajudicial, que permitiu pagamentos de R$ 71,1 milhões à Carioca, certo é que a responsabilidade solidária da empresa não deriva de mera contextualização do ambiente de corrupção que permeou a execução das obras do TABR.
60.	Os elementos caracterizadores da irregularidade apurada neste Tribunal têm origem em apontamentos de fiscalizações de 2009 e 2010, anteriores à própria Operação Lava Jato, iniciada em 2014. (grifado) 
105.	Da mesma forma, são improcedentes as alegações descritas nos subitens 91.3 e 91.4, retro, pelos seguintes fundamentos:  
		105.1. era exigível da recorrente conduta diversa daquela adotada, diante a manifesta ilegalidade da licitação, contratação e emissão das ordens de serviços para início da execução das obras contratadas, eis que autorizadas, firmadas e emitidas sem a licença prévia da Antaq, exigida pelo subitem 1.3.1 do Decreto 2.745/1998 c/c o inciso XXII do art. 27 da Lei 10.233/2001, que era ou deveria ser de conhecimento da recorrente, vez que atinente à sua área de atuação; 
	105.2. a recorrente não poderia ser penalizada pela Petrobras por deixar de cumprir ordens manifestamente ilegais e caso o fosse poderia adotar as medidas administrativas e judiciais cabíveis; jamais se sujeitar - e com isso se beneficiar - de atos ilegais que, ao final, causaram enormes prejuízos à Petrobras; 
	105.3. a recorrente não foi condenada em débito por ter deixado de subsidiar a Petrobras na obtenção da licença junto à Antaq ou por ter praticado eventual sobrepreço no item mobilização; foi condenada em débito por ter concorrido para o cometimento do dano causado à Petrobras, nos termos do art. 16, inciso III, § 2º, alínea "b", da Lei 8.443/1992, ante a ilegalidade manifesta da licitação, da contratação e da emissão das ordens de serviços para início das obras.   
106.	Especificamente no que se refere à questão aventada no subitem 105.3 acima, importa trazer à colação o seguinte trecho do voto condutor do acórdão recorrido, o qual demonstra claramente as ações que, ainda que indiretamente, caberiam à contratada na obtenção da referida licença: 
64. Não bastasse, diversas informações demandadas para outorga de autorização pela Antaq estão relacionadas, ainda que indiretamente, à contratada. 65. Nos termos da Resolução 517-Antaq/2005 (vigente à época do início das obras e posteriormente revogada pela Resolução 1.660-Antaq/2010) , as intervenções, necessariamente, deveriam ter sido precedidas de outorga de autorização emitida pela Antaq, instrumento assim definido no art. 2º da referida norma:
I - outorga de autorização: ato administrativo unilateral, editado pela Agência Nacional de Transportes Aquaviários-ANTAQ, que autoriza a empresa privada ou entidade pública constituída sob as leis brasileiras, com sede e administração no País, que atenda aos requisitos técnicos econômicos e jurídicos estabelecidos, a construir, a explorar e a ampliar terminal portuário de uso privativo; 
66. Segundo a resolução, para habilitação técnica, por exemplo, era exigido o fornecimento de memorial descritivo das instalações (art. 5º, II, d) e cronograma físico-financeiro de implantação do terminal (art. 5º, II, d) . O art. 12 também estabelecia a obrigação de envio à Antaq, trimestralmente, de um relatório informando o estágio de evolução da construção (inciso II) , sob pena de multa.
67. No caso específico do contrato firmado com a Carioca, há de se considerar ainda que o objeto com ela pactuado diz respeito a obras de intervenção marítima direta, com serviços que intervinham imediatamente naquele ambiente. A autorização da Antaq pressupunha o prévio licenciamento ambiental, como indicado dentre os elementos exigidos pela agência reguladora para habilitação técnica (art. 5º, II, a, Resolução 517-Antaq/2005) . 
68. Vale lembrar que o Contrato 0802.0045378.08.2, firmado entre a Petrobras e a Carioca Christiani Nielsen Engenharia S.A.., tinha escopo amplo, contemplando elaboração do projeto de detalhamento e construção civil do píer do Terminal Aquaviário de Barra do Riacho. 
69. Se por um lado é argumentado pela empresa que a obrigação de providenciar a licença junto à Antaq era exclusiva da Petrobras, por outro fica evidente que os procedimentos exigíveis para tanto compreendiam, em alguma medida, interações da estatal com a contratada, o que impede assumir que o processo de licenciamento lhe era completamente alheio.
107.	Diante de todas essas manifestações, conclui-se que são improcedentes as alegações da recorrente, devendo, pois o recurso de reconsideração por ela apresentado ser improvido. 
CONCLUSÃO 
108. 	Das análises anteriores, conclui-se que:   
108.1. não houve a ocorrência da prescrição quinquenal ressarcitória fundada em decisão do Tribunal de Contas da União, de que trata a Lei 9.873/1999;
	108.2. não há a ausência da condição de procedibilidade prevista no art. 6º, inciso II, da Instrução Normativa TCU 71/2012, consubstanciada na presença de prejuízo ao contraditório e à ampla defesa em face do tempo decorrido entre a data dos fatos e as citações dos recorrentes; 
	108.3. não há a necessidade de sobrestamento do julgamento destes recursos para aguardar o julgamento do RE 636.886/AL pelo Supremo Tribunal, que trata da prescrição quinquenal das pretensões punitiva e ressarcitória fundadas em decisão do TCU, uma vez que, mesmo adotando a prescrição quinquenal prevista na Lei 9.873/1999, não houve, no caso concreto, a prescrição alvitrada pelos recorrentes;  
	108.4. não é aplicável, no caso concreto, o Instituto Business Judgment Rule aos Diretores Executivos da Petrobras arrolados nos autos; 
	108.5. não foi elidido pelos recorrentes o ato ilegal a eles imputados, sendo, pois, devida a condenação para ressarcimento do débito descrito no subitem 9.1 do acórdão recorrido; 
	108.6. não foram apresentadas pelos recorrentes condições pessoais capazes de afastar suas responsabilidades pelo dano causado à Petrobras; 
	108.7. foram obedecidos os princípios do contraditório, da ampla defesa, do devido processo legal, da segurança jurídica e da boa-fé objetiva nos procedimentos adotados nesta tomada de contas especial; e
	108.8. as alegações recursais são improcedentes e não devem ser acolhidas. 
109.	Baseado nas conclusões acima, e considerando que as alegações dos recorrentes são insuficientes para impor a reforma do acórdão recorrido, propõe-se conhecer dos recursos e, no mérito, negar-lhes provimento, nos termos constantes da proposta de encaminhamento a seguir.   
PROPOSTA DE ENCAMINHAMENTO 
110. 	Diante do exposto, submete-se à consideração superior a presente análise dos recursos de reconsideração interpostos por Carioca Christiani Nielsen Engenharia S/A., Jorge Luiz Zelada e Renato de Souza Duque contra o Acórdão 704/2021-TCU-Plenário, ratificado pelo Acórdão 1172/2021-TCU-Plenário, propondo-se, com fundamento nos arts. 32, inciso I, e 33, da Lei 8.443/1992 c/c o art. 285, caput, do RI/TCU: 
a) conhecer dos recursos e, no mérito, negar-lhes provimento; e
b) dar ciência aos recorrentes e aos demais interessados da decisão que vier a ser proferida.

Bruno Henrique de Oliveira Ferreira (15345/OAB-DF), Patricia Franco Bonfadini Mendes (152.991/OAB-RJ) e outros, representando Petróleo Brasileiro S.a.; Antonio Augusto Lopes Figueiredo Basto (16.950/OAB-PR) e Gabriela Preturlon Lopes de Souza (98.273/OAB-PR), representando Pedro José Barusco Filho; Felipe Henrique Braz Guilherme (69.406/OAB-PR), Rafaela Nunes Gehlen (69370/OAB-PR) e outros, representando Jorge Luiz Zelada; Bruno Calfat (105258/OAB-RJ), representando Carioca Christiani Nielsen Engenharia S A; Pedro Lucas Ribeiro Rocha (427.627/OAB-RJ), Natalia de Souza e Mello Araujo (184.360/OAB-RJ) e outros, representando Renato de Souza Duque; Ellen Medas da Rocha (202.447/OAB-RJ), representando Paulo Roberto Costa.

Procurador Júlio Marcelo de Oliveira.

RECURSO DE RECONSIDERAÇÃO. TOMADA DE CONTAS ESPECIAL. PETROBRAS. OBRAS DO PIER DO TERMINAL DE BARRA DO RIACHO-ES. AUTORIZAÇÃO DE INÍCIO DAS OBRAS ANTES DO LICENCIAMENTO. DANO DECORRENTE DE INDENIZAÇÃO À CONTRATADA POR PERÍODO IMPRODUTIVO. PRESCRIÇÃO DA PRETENSÃO PUNITIVA. CONTAS IRREGULARES. DÉBITO E MULTA. EMBARGOS CONHECIDOS E REJEITADOS. CONHECIMENTO DO RECURSO DE RECONSIDERAÇÃO. APLICAÇÃO DA RESOLUÇÃO-TCU 344/2022. PRESCRIÇÃO DA PRETENSÃO RESSARCITÓRIA. PROVIMENTO. INSUBSISTÊNCIA DA DECISÃO CONDENATÓRIA. ARQUIVAMENTO SEM DECISÃO DE MÉRITO.

TOMADA DE CONTAS ESPECIAL (TCE)

Unidade de Auditoria Especializada em Petróleo, Gás Natural e Mineração (AudPetróleo).

Trata-se de recursos de reconsideração interpostos por Carioca Christiani Nielsen Engenharia S/A, Jorge Luiz Zelada e Renato de Souza Duque, contra o Acórdão 704/2021-TCU-Plenário, da lavra do E. Ministro Jorge Oliveira.
	A decisão recorrida julgou irregulares as contas dos responsáveis, imputando-lhes o débito de R$ 71.156.416,27 (setenta e um milhões, cento e cinquenta e seis mil e quatrocentos e dezesseis reais e vinte e sete centavos) , em valores de 29/01/2010, em razão de prejuízos causados pelo início das obras do píer do novo Terminal Aquaviário de Barra do Riacho (TABR) , objeto do Contrato 0802.0045378.08.2, firmado entre a Petróleo Brasileiro S/A e a empresa Carioca Christiani Nielsen Engenharia S.A., sem o devido licenciamento prévio.
	O Acórdão 1172/2021-TCU-Plenário rejeitou embargos de declaração opostos ao Acórdão 704/2021-TCU-Plenário.
	Os recorrentes, em síntese, alegaram prescrição quinquenal da TCE; prejuízo ao contraditório e ampla defesa, em decorrência do decurso de prazo entre os fatos e as citações; necessária aplicação do Business Judgment Rule ao caso concreto; e condições pessoais capazes de afastar suas responsabilidades.
	A Secretaria de Recursos (Serur) , acompanhada pelo Parquet, concluiu por conhecer e negar provimento aos apelos.
	Ratifico o conhecimento dos recursos, tendo em vista preencherem os requisitos estabelecidos nos artigos 32 e 33 da Lei 8.443/1992, e adoto os pareceres constantes dos autos como razões de decidir, sem prejuízo das observações a seguir.
	Preliminarmente, afasto, de logo, as teses sobre prescrição desta TCE, com fundamento em decisão do Supremo Tribunal Federal, e do prejuízo ao contraditório e ampla defesa.
	Em consonância com a Resolução TCU 344/2022, no âmbito de processos de fiscalização, o prazo de prescrição é contado a partir da data da ciência da irregularidade pelo Tribunal e qualquer ato inequívoco de apuração do fato constitui causa interruptiva da prescrição. 
	As fiscalizações que concluíram pela irregularidade ocorreram nos processos Processo 010.552/2009-1 (Fiscobras 2009) e 0Processo 009.832/2010-6 (Fiscobras 2010) , sendo que, neste último, o relatório de auditoria foi concluído em 17/8/2010. 
	Por sua vez, o Acórdão 2442/2012-TCU-Plenário (TC Processo 010.552/2009-1) , de 11/9/2012, determinou a continuação da avaliação da irregularidade relativa à execução de serviços sem autorização dos órgãos competentes no TC Processo 009.832/2010-6.
	A partir daí foram inúmeros os atos inequívocos de apuração dos fatos ocorridos nos anos de 2013, 2014, 2015, 2016 e 2018, quando o Acórdão 1633/2018-TCU-Plenário determinou a instauração da tomada de contas especial, conforme demonstrado em tabela elaborada pela Secretaria de Recursos, reproduzida no relatório desta deliberação. 
	Registro, ainda, que a empresa Carioca Engenharia requereu e teve acesso à cópia integral do processo de auditoria já no início do ano de 2013 e sempre esteve ciente de todas as apurações em curso.
	Nesta TCE, a empresa foi citada em 2019 e o acórdão condenatório proferido em 2021.  
	Assim, não restaram configuradas prescrições das pretensões de ressarcimento e punitiva. 
							II
	Relativamente à aplicação do artigo 6º da IN TCU 71/2012,  trata-se de possibilidade e não de vedação à instauração de TCEs mais de dez anos após a ocorrência dos fatos irregulares. O entendimento contrário significaria prestigiar condutas repudiadas pela ordem jurídica.
	No caso, a citação de Carioca Engenharia ocorreu em 8/7/2019, cerca de nove anos e meio após a data de ocorrência do prejuízo, e a responsável não logrou êxito em demonstrar o alegado prejuízo à defesa, conforme a jurisprudência desta Corte. 
	Especificamente, quanto às alegações da empresa, importante esclarecer que o TCU não utilizou, como fundamento para sua condenação, provas constantes de sentença condenatória prolatada pela 13ª Vara Federal Criminal, do acordo de leniência por ela firmado e/ou de acordos de colaboração assinados por seus executivos. 
	As conclusões sobre as irregularidades ocorreram no âmbito de regulares processos de fiscalização deste Tribunal, em curso na secretaria da Corte, realizados anteriormente à Operação Lava Jato. Os atos de corrupção assumidos em processos de colaboração apenas auxiliaram na elucidação do contexto e das motivações que levaram à gestão temerária e à prática de atos flagrantemente irregulares.
	Por isso, a recorrente está certa quando afirma que não foram utilizadas provas da Operação Lava Jato para sua condenação, mas se equivoca ao concluir que esse fato descaracteriza o nexo de causalidade, já devidamente delineado pelo Tribunal. 
	A licitação para a obra do TBR ocorreu em 16/5/2008 e o contrato foi assinado em 5/9/2008, com emissão da primeira autorização de serviços no mesmo dia, sem a prévia autorização da Agência Nacional de Transportes Aquaviários (Antaq) , expedida cerca de dez meses depois, em 16/07/2009.
	A responsabilização da Carioca Engenharia e dos gestores da Petrobras decorreu do fato de terem assinado contrato, iniciado serviços e celebrado instrumento extrajudicial para indenização por dias paralisados, inteiramente cientes da ausência de licenciamento da obra e da emissão de autorizações pela Antaq.
	Não há dúvidas de que essas condutas ocasionaram o prejuízo ora apurado de mais de setenta e um milhões de reais, em valores de 2010. 
	Mesmo que atos de corrupção não tivessem sido praticados, haveria fundamentos vários para condenação em débito dada a grave irregularidade, causadora de gigantescos prejuízos, de fácil percepção pela Petrobrás e pela Carioca, uma vez que saltam aos olhos, devido ao valor e ao modus faciendi.
	Refuto as alegações sobre inexigibilidade de conduta diversa da contratada e risco de aplicação de sanções pela Petrobras, em caso de não atendimento das autorizações de serviços emitidas.
		Se o licenciamento pela Antaq era condição absolutamente inafastável para a licitação das obras, evidente que as subsequentes contratação e autorização para início das atividades, como instalação de canteiro, estaqueamento e mobilização de equipamentos eram manifestamente ilegais. 
		A prática indevida dos atos por parte dos responsáveis acarretou prejuízos de mais de R$ 71 milhões, em valores de 2010.
		É descabido o argumento de que a mera reunião e submissão aos órgãos competentes de toda a documentação necessária para o licenciamento revestiria as ordens de serviços de legalidade, pois as normas vigentes exigiam as autorizações devidamente emitidas. Tanto é, que as obras ficaram paralisadas por meses, em decorrência da não emissão das licenças, mesmo com toda documentação protocolada.
		Por isso, a possibilidade de a Carioca ser penalizada pela Petrobras, em caso de descumprimento de ordem de serviço não é palco de dúvidas. 
		Não há, nos autos, ademais, documentos que comprovem algum tipo de alerta ou de negociação por parte da Carioca ou, ainda, ameaça de aplicações de sanções pela Petrobras, o que demonstra a plena sintonia de vontades. 
		Como registrado no voto proferido pelo Relator a quo, "a construtora não poderia permanecer deliberadamente inerte diante do dano que a autorização de início das obras, sem que houvesse o licenciamento necessário, provocaria à Petrobras". 
		Apenas em 15/1/2009, passados quatro meses do início dos serviços, a empresa enviou carta à Petrobrás, justificando mobilização de equipamentos em menor quantidade do que a prevista, mantendo alocados, contudo, os insumos até então fornecidos. 
		Tendo em vista esses fatos, entendo que essa correspondência é insuficiente para demonstrar o cumprimento do duty to mitigate the loss, como quer fazer crer a Carioca, em seu recurso.
		A empresa nunca apresentou à Petrobras, em resposta às ordens de serviço, informações sobre os custos adicionais que incorreria em decorrência da mobilização de insumos, com a falta de licenciamento, caracterizando omissão em benefício próprio. Apenas depois de os custos concretizados buscou a estatal para recebimento de indenização de elevada monta, mediante assinatura de Instrumento Particular de Transação Extrajudicial (ITEJ) . 
		Nesse ponto, reforçando análise certeira, empreendida no voto do E. Ministro Jorge Oliveira, causa espécie que a Carioca, em contexto de aquecimento do mercado de obras - como a própria empresa registrou - e ciente da irregular autorização emitida pela Petrobrás, tenha iniciado os serviços e mantido equipamentos e mão-de-obra mobilizados, sem apresentar nenhum tipo de questionamento à estatal, enquanto poderia direcionar seus esforços para obras em andamento, maximizando seus ganhos de forma legal.
		Ademais, não há elementos que sustentem a ilação de que a decisão de determinar o início da mobilização, enquanto se aguardavam as autorizações para a execução das obras, era deliberação estratégica da Petrobras. 
		Ao contrário, além de as decisões empresariais não poderem ser tomadas sem amparo legal, proporcionando risco indevido, o processo informa que o custo de mobilização/desmobilização era de R$ 19 milhões e a manutenção dos insumos paralisados ocasionou prejuízo de R$ 67 milhões, correspondente a mais de um terço do valor do contrato.
		Importante registrar, neste ponto, que o Tribunal, nas mesmas auditorias que levaram à instauração desta TCE, verificou idêntica irregularidade em obras do TBR cujos contratos foram celebrados com a empresa Mendes Junior e, mediante Acórdão 1721/2022-TCU-Plenário (E. Ministro Benjamin Zymler) , negou provimento ao recurso de reconsideração da contratada, mantendo imputação de débito. 
		O prejuízo causado pela Mendes Junior foi de R$ 31.179.306,66, menos da metade do verificado nesta TCE, por idêntica irregularidade e com argumentos de defesa muito semelhantes. 
		Passo a tratar dos recursos dos gestores da Petrobras.
		Renato de Souza Duque e Jorge Luiz Zelada, na função de diretores executivos da Estatal, aprovaram a contratação da empresa e o início das obras, sem as devidas autorizações pela Antaq.
	Como destacado pelo Relator a quo, o E. Ministro Jorge Oliveira, os Diretores poderiam ter evitado a ocorrência de prejuízos de elevada monta, uma vez que a ilegalidade da contratação era patente e de fácil percepção, pois a exigência de licenciamento prévio estava expressa do subitem 1.3.1 do Decreto 2.745/1998, norma que regulamentava as contratações da Petrobras naquele momento. 
	Se a licitação não poderia ocorrer sem o licenciamento, por óbvio que a contratação, que formalmente estabelece direitos e deveres das partes, deveria aguardar o cumprimento de todos os condicionantes exigidos.  
	Por isso, o fato de Jorge Zelada não compor a Diretoria da Petrobrás, quando o início da licitação foi aprovado, não é capaz de afastar sua responsabilidade, pois esse gestor fazia parte da direção no momento em que a contratação foi aprovada. Repiso que se tratava de ilegalidade de fácil percepção por parte dos altos executivos da empresa. 
	Ao avaliar todos os documentos constantes deste processo, concluo que a ausência de informações concretas sobre o recebimento de vantagem indevida por Jorge Zelada, no âmbito do contrato com a Carioca, não é suficiente para afastar sua responsabilidade, considerando a ocorrência de grave omissão do dever de diligência desse agente ao autorizar a contratação e o grande prejuízo dela decorrente.
	Os argumentos de que o pedido de licenciamento havia sido protocolado não os socorrem. Ao contrário do que alegam, não há nenhum elemento nos autos que comprove a possibilidade de a Agência vir a emitir a licença em curto espaço de tempo após a entrega de documentos apontados como pendentes. A atuação dos diretores, ao autorizarem a contratação sem o devido licenciamento, foi, no mínimo, negligente e temerária.  
	Em consequência de suas condutas, foram emitidas autorizações de serviços em 5/9/2008, 17/12/2008 e 5/1/2009, sendo que a obra permaneceu paralisada entre 7/11/2008 e 20/7/2009, motivando a Carioca Engenharia a requerer indenização da Petrobras pelos custos incorridos. Assim, a relação entre seus atos e o prejuízo é inquestionável. E quando os dados são por demais inequívocos e economicamente irracionais, eles ressumbram a fraude.
	Considerando a responsabilidade subjetiva dos gestores nos processos de controle externo, a exigência de ressarcir o dano prescinde de dolo, bastando a presença de culpa stricto sensu, devidamente comprovada nos presentes autos.
	Alinho-me integralmente às conclusões do Relator a quo sobre a não incidência do Instituto Business Judgment Rule ao caso concreto. Essa arguição não pode ser aceita para atos dos administradores praticados de forma temerária, negligente, imprudente, com desconhecimento técnico, infringência às normas de regência e presença de dolo ou culpa grave.
III
	Refiro-me, nesta sessão, à declaração de voto disponibilizada pelo E. Ministro Jorge Oliveira, em 16/5/2023.
	De fato, a análise da prescrição foi realizada pela unidade técnica e pelo MPTCU antes da edição da Resolução TCU 344/2022. 
	Ocorre que, ao analisar o processo, considerei os exatos termos da norma, recém editada pelo Tribunal, e todos os fatos processuais informados, para concluir pela não ocorrência do instituto da prescrição em suas duas modalidades - quinquenal e intercorrente.
	Com as devidas vênias, ratifico a íntegra do meu entendimento, pois há clara documentação no sentido de que a unidade técnica efetivamente atuou, entre 10/6/2014 e 28/3/2018, e o processo de auditoria Fiscobras 2010, que determinou a instauração desta tomada de contas especial (TC Processo 009.832/2010-6) jamais restou paralisado por período superior a três anos.
	Da peça 82, juntada ao processo em 6/4/2015, consta o Memorando 28/2015 da Segecex, noticiando comunicação do Plenário que determinou providências às unidades técnicas em todos os processos referentes à Petrobras. A página 2 da peça 82 consiste em despacho da Assessoria da então Coordenação de Infraestrutura da Segecex (Coinfra) , ordenando a juntada do memorando em todos os processos da Petrobrás, para que a SecexEstatais e a SeinfraPetroleo atendessem aos termos da Comunicação.
	Não há dúvidas de que os documentos de peça 82 impactaram o andamento regular do processo, demandando providências da equipe de fiscalização. Tanto é assim que a instrução de mérito da SeinfraPetroleo tem sessão específica sobre o atendimento da Comunicação (peça 97 do TC Processo 009.832/2010-6, p. 49 - ESCLARECIMENTOS ADICIONAIS) .
	A peça 83 do TC Processo 009.832/2010-6, juntada ao processo em 2/5/2016 (data diversa da informada na tabela constante da Declaração de Voto) também demonstra regular andamento do processo. 
	Trata-se do Relatório da Comissão de Negociação da Transação Extrajudicial, juntado por auditor da equipe de fiscalização e não protocolado pela Petrobrás, como informa o E. revisor. 
	A juntada dos vários documentos demonstram que o processo sempre esteve em regular andamento, sem jamais estar paralisado. Os trabalhos de auditoria, que consistem na coleta e análise de documentos estavam em pleno curso. A instrução de mérito, finalizada em 31/3/2018 (peça 97 do TC Processo 009.832/2010-6) , analisa as informações constantes do Relatório da Comissão de Negociação, informa a elaboração de tabelas a partir dos valores dele constantes e os confronta com os referenciais de preços para concluir sobre o valor do dano causado pela Transação Extrajudicial.
	Tal documento e os trabalhos desenvolvidos a partir dele (2/5/2016) foram imprescindíveis para a decisão de mérito tomada pelo Tribunal. Por isso, nos termos do § 1° do artigo 8º da Resolução TCU 344/2022, é inquestionável a existência de causa interruptiva da prescrição intercorrente.
	Por todo o exposto, considerando que os recorrentes apresentaram os mesmos argumentos já combatidos nos presentes autos, não se verificando novos fatos ou teses capazes de elidir o dano ou afastar as responsabilidades, nego provimento aos recursos de reconsideração interpostos por Carioca Christiani Nielsen Engenharia S/A, Jorge Luiz Zelada e Renato de Souza Duque, contra o Acórdão 704/2021-TCU-Plenário.
	Feitas essas considerações, voto para que o Tribunal adote a minuta de acórdão que submeto ao Colegiado, nos seguintes termos:
"9.1. conhecer dos recursos de reconsideração para, no mérito, negar-lhes provimento;
9.2. dar ciência deste acórdão aos recorrentes e aos demais interessados;"
TCU, Sala das Sessões, em 17 de maio de 2023. 
WALTON ALENCAR RODRIGUES 
Relator

Examinam-se recursos de reconsideração interpostos por Carioca Christiani Nielsen Engenharia S/A (CCNE) , Jorge Luiz Zelada e Renato de Souza Duque, contra o Acórdão 704/2021-TCU-Plenário, de minha relatoria.
A Unidade de Auditoria Especializada em Recursos (AudRecursos) , no que contou com a concordância do MPTCU, propõe o conhecimento dos apelos para que, no mérito, lhes seja negado provimento.
O relator dos recursos, Ministro Walton Alencar Rodrigues, anui à análise da AudRecursos e nega provimento a todos os recursos.
Relembro, de início, que em sua primeira manifestação, antes da prolação da decisão recorrida, o Ministério Público junto a esta Corte, então representado por distinto Procurador, considerou afastada a responsabilização da empresa contratada, ante a ausência de "ato concreto da CCNE que tenha dado causa ao dano apurado neste processo". Ademais, pugnou pelo reconhecimento da prescrição das pretensões punitiva e ressarcitória, a partir do prazo decenal do Código Civil.
Rememoro, ainda, que o acórdão condenatório reconheceu a prescrição da pretensão punitiva, deixando de aplicar multa aos responsáveis, uma vez que as citações tinham sido realizadas apenas em 2019, mais de dez anos após a realização da auditoria. Todavia, abraçando a tese da imprescritibilidade das ações de ressarcimento ao erário, então vigente, foi afastada a hipótese de prescrição da pretensão ressarcitória.
Mesmo tendo sido o relator daquela decisão, me permiti reavaliar o caso, agora, à luz da novel Resolução-TCU 344/2022, que regulamenta a prescrição no âmbito desta Corte, para concluir que, em relação às irregularidades em exame, operou-se também a prescrição da pretensão ressarcitória.
Acolho, dessa forma, a proposta de encaminhamento original do MPTCU, porém com distinta fundamentação, pelas razões que passo a expor.
Em brevíssima digressão, lembro que as obras do Terminal Aquaviário de Barra do Riacho (TABR) foram objeto de auditoria no âmbito do Fiscobras 2009, no TC-Processo 010.552/2009-1. Para o que importa à presente análise, naquele processo foi prolatado, em 11/9/2012, o Acórdão 2442/2012-TCU-Plenário, que determinou o apensamento daqueles autos no TC-Processo 009.832/2010-6 (que tratou de fiscalização realizada no mesmo empreendimento, no Fiscobras 2010) , visando a continuidade da avaliação das irregularidades relativas à execução de serviços sem autorização dos órgãos competentes.
No bojo do processo Processo 009.832/2010-6, foi proferido, em 18/7/2017, o Acórdão 1633/2018-TCU-Plenário, que determinou a instauração de tomada de contas especial, para identificação do dano e dos responsáveis e obtenção dos ressarcimentos relativos aos prejuízos causados à Petrobras em decorrência de paralisação de obra iniciada sem autorização dos órgãos competentes. Em cumprimento àquela decisão, foram autuados o processo Processo 004.752/2019-8 (relacionado ao contrato celebrado com a empresa Mendes Junior) e, também, os presentes autos (Processo 023.953/2018-7, que trata do contrato celebrado com a empresa Carioca Christiani Nielsen) .
Neste processo foi proferido, em 31/3/2021, o Acórdão 704/2021-TCU-Plenário, objeto dos presentes recursos de reconsideração.
Observo que o ilustre Relator dos recursos julgou não operada a prescrição ao acolher análise da AudRecursos realizada antes da edição da Resolução 344/2022. Em seu voto, fez a seguinte consideração a respeito dos fatos posteriores à prolação do Acórdão 2442/2012-TCU-Plenário (11/9/2012) :
"A partir daí foram inúmeros os atos inequívocos de apuração dos fatos ocorridos nos anos de 2013, 2014, 2015, 2016 e 2018, quando o Acórdão 1633/2018-TCU-Plenário determinou a instauração da tomada de contas especial, conforme demonstrado em tabela elaborada pela Secretaria de Recursos, reproduzida no relatório desta deliberação." (destaquei) 
Para conferir maior clareza à avaliação da eventual incidência da prescrição, sintetizei na tabela abaixo o objeto de cada uma das peças juntadas àquele processo de auditoria (Processo 009.832/2010-6) que deu origem aos presentes autos de TCE e neles se encontra apensado.
	PEÇA
	DATA
	RESPONSÁVEL
	ASSUNTO

	33
	3/12/2012
	Carioca Christiani Nielsen
	Pedido de vista ou cópia

	34-36
	28/12/2012
	Petrobras
	Procurações 

	37-38
	28/12/2012
	Petrobras
	Resposta a comunicação

	39
	9/1/2013
	Petrobras
	Procurações 

	40-41
	14/1/2013
	SecobEnergia
	Classificação de restrição de acesso

	42
	16/1/2013
	Petrobras
	Pedido de vista ou cópia

	43
	18/1/2013
	SecobEnergia
	Classificação de restrição de acesso

	44
	21/1/2013
	SecobEnergia
	Autorização para fornecimento de cópia

	45
	28/1/2013
	Ministra Ana Arraes
	Autorização para fornecimento de cópia

	46
	30/1/2013
	SecobEnergia
	Classificação de restrição de acesso

	47
	30/1/2013
	Petrobras
	Pedido de vista ou cópia

	48
	4/2/2013
	José Sérgio Gabrielli
	Razões de Justificativa

	49-50
	5/2/2013
	SecobEnergia
	Autorização para fornecimento de cópia

	51
	4/6/2013
	Petrobras
	Pedido de vista ou cópia

	52
	5/6/2013
	SecobEnergia
	Autorização para fornecimento de cópia

	53
	6/2/2014
	SecobEnergia
	Classificação de restrição de acesso

	54
	7/2/214
	SecobEnergia
	Classificação de restrição de acesso

	55-57
	12/2/2014
	SecobEnergia
	Classificação de restrição de acesso

	58-59
	19/2/2014
	Petrobras
	Pedido de vista ou cópia

	60
	27/3/2014
	Petrobras
	Procurações 

	61
	27/3/2014
	Petrobras
	Pedido de vista ou cópia

	62
	27/3/2014
	SecobEnergia
	Autorização para fornecimento de cópia

	63
	28/3/2014
	Petrobras
	Pedido de vista ou cópia

	64
	3/4/2014
	Petrobras
	Procurações 

	65
	3/4/2014
	Petrobras
	Pedido de vista ou cópia

	66
	3/4/2014
	SecobEnergia
	Autorização para fornecimento de cópia

	67
	7/4/2014
	Petrobras
	Pedido de vista ou cópia

	68
	9/4/2014
	SecobEnergia
	Diligência

	69
	6/5/2014
	Petrobras
	Pedido de prorrogação de prazo

	70
	6/5/2014
	SecobEnergia
	Autoriza prorrogação de prazo

	71
	29/5/2014
	Petrobras
	Pedido de prorrogação de prazo

	72
	4/6/2014
	SecobEnergia
	Autoriza prorrogação de prazo

	73
	14/5/2014
	SecobEnergia
	Aviso de Recebimento da Autorização de prorrogação de prazo

	74
	10/6/2014
	SecobEnergia
	Aviso de Recebimento da Autorização de prorrogação de prazo

	75
	3/7/2014
	Petrobras 
	Resposta a comunicação

	76
	15/7/2014
	Petrobras
	Procurações 

	77
	15/7/2014
	Petrobras
	Pedido de vista ou cópia

	78
	15/7/2014
	SecobEnergia
	Autorização para fornecimento de cópia

	79
	22/7/2014
	Petrobras
	Procurações 

	80
	28/7/2014
	Petrobras
	Pedido de vista ou cópia

	81
	11/4/2014
	SecobEnergia
	Aviso de Recebimento da Diligência

	82
	6/4/2015
	SecobEnergia
	Juntada de Memorando-Segecex

	83
	2/5/2017
	Petrobras
	Elementos comprobatórios

	84-85
	4/4/2017
	Carioca Christiani Nielsen
	Procurações

	86
	25/4/2017
	SeinfraPetroleo
	Autorização para fornecimento de cópia

	87
	3/5/2017
	Carioca Christiani Nielsen
	Pedido de vista ou cópia

	88
	3/5/2017
	Carioca Christiani Nielsen
	Procurações

	89-96
	28/3/2018
	SeinfraPetroleo
	Juntada de evidências

	97-99
	31/3/2018
	SeinfraPetroleo
	Instrução de mérito

	100
	9/4/2018
	Petrobras
	Pedido de vista ou cópia

	101
	10/4/2018
	Petrobras
	Pedido de vista ou cópia

	102
	26/4/2018
	Petrobras
	Pedido de vista ou cópia

	103
	15/6/2018
	Petrobras
	Pedido de vista ou cópia

	104
	20/6/2018
	Petrobras
	Pedido de vista ou cópia

	105-107
	18/7/2018
	Tribunal de Contas da União
	Acórdão 1633/2018-TCU-Plenário

Examinando os atos processuais praticados no período indicado, é possível constatar que a maior parte se refere a pedidos para concessão de vista ou cópia e respectivos despachos de autorização.
Destaquei na tabela acima que, em 9/4/2014, a unidade responsável pela instrução expediu correspondência em que promoveu diligência endereçada à Petrobras (peça 68) . Os seguidos pedidos de prorrogação de prazo foram finalmente deferidos por aquela unidade em 10/6/2014 (data de efetiva entrega do último ofício, conforme AR de peça 74) . Posteriormente a essa data, a unidade instrutora somente voltou a agir nos autos em 28/3/2018 (peças 89-96) , quando juntou evidências a suportar a instrução de peças 97-99.
Resta reconhecer que, entre 10/6/2014 e 28/3/2018, houve transcurso de período superior a três anos, no qual o processo permaneceu paralisado, sem que tenha havido qualquer ato tendente a provocar seu andamento regular. Desse modo, cabe declarar a incidência da prescrição da pretensão ressarcitória desta Corte, em sua modalidade intercorrente, por aplicação do artigo 8º da mencionada Resolução 344/2022, verbis:
Art. 8º Incide a prescrição intercorrente se o processo ficar paralisado por mais de três anos, pendente de julgamento ou despacho, sem prejuízo da responsabilidade funcional decorrente da paralisação, se for o caso. 
§ 1° A prescrição intercorrente interrompe-se por qualquer ato que evidencie o andamento regular do processo, excetuando-se pedido e concessão de vista dos autos, emissão de certidões, prestação de informações, juntada de procuração ou subestabelecimento e outros atos que não interfiram de modo relevante no curso das apurações.
§ 2° As causas impeditivas, suspensivas e interruptivas da prescrição principal também impedem, suspendem ou interrompem a prescrição intercorrente. (destaques acrescidos) 
Não se avente que a juntada da peça 82, pela então SecobEnergia, seria suficiente para interromper a prescrição intercorrente. Aquele documento eletrônico contém apenas Memorando da Segecex orientando suas unidades técnicas a cumprir determinação do Plenário para que, em todos os processos que, à época, tratassem de falhas cometidas na gestão da Petrobras, fosse examinada a conduta dos membros do Conselho de Administração e do Conselho Fiscal. Assim, a peça é genérica, foi anexada a título de orientação aos servidores encarregados da futura instrução, indistintamente a todos os demais processos que então examinavam atos e contratos da Petrobras. Por certo, tal peça não possui qualquer substância investigatória própria, que se mostre apta a configurar a interrupção da inércia na condução do processo (marco interruptivo da prescrição intercorrente) e, menos ainda, para caracterizar ato inequívoco de apuração do fato (marco de interrupção da prescrição em sua modalidade quinquenal) .
Diante desse quadro, imperioso admitir a incidência da prescrição, o que fulmina a possibilidade de subsistência da condenação promovida pelo acórdão recorrido.
II
Do exposto na seção anterior, encontro-me convencido da ocorrência da prescrição, sem prejuízo de brevemente expor as razões pelas quais considero que, também no mérito, a decisão impugnada mereceria reparos.
Em relação ao responsável Jorge Zelada, restou demonstrado que esse gestor foi nomeado Diretor Internacional apenas após a aprovação da licitação que deu origem ao contrato em comento. 
É de se acatar também o fato de que o defendente não participou da autorização para início dos serviços, uma vez que o Terminal Aquaviário de Barra do Riacho estava vinculado à Diretoria de Abastecimento e à Diretoria de Serviços e não à Diretoria Internacional, sendo que os responsáveis pela emissão das autorizações de serviços não eram vinculados à área internacional, sob sua gestão. 
Considerando que o item 1.3.1 do Decreto 2.745/1998 estabelece que as autorizações deveriam ter sido obtidas antes da licitação - e não após a licitação -, impossível imputar ao defendente a mencionada violação normativa.
Em suma, entendo que assiste razão ao recorrente na medida em que: i) não era responsável pela obtenção das autorizações junto a Antaq; ii) não integrava nenhuma das diretorias responsáveis pelo projeto; iii) não integrava a Diretoria Executiva quando foi aprovada a licitação.
Destaco que esses mesmos argumentos já foram acolhidos pelo Tribunal em recente decisão, também relacionada aos prejuízos causados à Petrobras por custos de ressarcimento de tempo improdutivo decorrentes da autorização de início das obras do TABR antes da autorização da Antaq. 
O Acórdão 703/2021-TCU-Plenário, também de minha relatoria, havia sido prolatado na mesma sessão em que se proferiu a decisão ora impugnada e, igualmente, responsabilizou o Sr. Jorge Zelada, naquele caso em virtude dos danos relacionados ao contrato com a empresa Mendes Júnior. Posteriormente, por meio do Acórdão 1721/2022-TCU-Plenário (Relator: Min. Benjamin Zymler) , este Tribunal deu provimento ao recurso de reconsideração por ele interposto, afastando o juízo pela irregularidade das contas e a imputação de débito. Naquela assentada, assim se manifestou o Relator:
45. (...) Se, por um lado, há evidências de conduta dolosa dos Srs. Renato de Souza Duque e Paulo Roberto Costa, há fator distintivo na conduta do Sr. Jorge Zelada em relação a esses responsáveis, pois não consta dos autos nenhum indício de que o Sr. Zelada tenha recebido qualquer tipo de vantagem indevida em relação aos aditivos ou aos termos de transações extrajudiciais observados no ajuste ora em apreciação.
46. Assim, por uma questão de justiça distributiva, acolho os recursos de reconsideração do Sr. Jorge Zelada e julgo suas contas regulares com ressalva, dando-lhe quitação.
47. Essa é a linha que tenho seguido em outros processos correlacionados com a Operação Lava-Jato, a exemplo dos Acórdãos 2.109/2016 e 2.677/2018, ambos do Plenário, reservando o julgamento das contas dos membros da Diretoria Executiva e do alto escalão da Petrobras aos casos em que se verificou dolo ou grave omissão do dever de diligência desses agentes. 
Diante da semelhança entre os casos, se não houvesse ocorrido a prescrição da pretensão ressarcitória, seria o caso de acolher as razões recursais de Jorge Luiz Zelada, para reformar a decisão impugnada, no sentido de julgar as suas contas regulares com ressalva, dando-lhe quitação.
III
Quanto à responsabilização da empresa, importante ressaltar que o Tribunal não utilizou, ao proferir a decisão recorrida, provas constantes de sentença condenatória prolatada pela 13ª Vara Federal Criminal, no Processo 5024266-70.2017.4.04.70004, do acordo de leniência por ela firmado ou de acordos de colaboração assinados por seus executivos.
Conforme me manifestei no voto condutor da decisão recorrida, a fundamentação para responsabilização solidária da contratada ancorou-se em dois aspectos: i) a desatenção ao princípio do duty to mitigate the loss (dever de mitigar o prejuízo) ; e ii) o inequívoco conhecimento, por parte da empresa, a respeito da ausência de licenciamento. 
Naquela oportunidade, considerei que a construtora não poderia permanecer deliberadamente inerte diante do dano que a autorização de início das obras, sem que houvesse o licenciamento necessário, provocaria à Petrobras. Ademais, mesmo reconhecendo que a obrigação de providenciar a licença junto à Antaq era exclusiva da Petrobras, argumentei que os procedimentos exigíveis para tanto compreendiam, em alguma medida, interações da estatal com a contratada, o que impedia assumir que o processo de licenciamento lhe era completamente alheio.
Todavia, examinando as razões recursais, julgo que merece acolhida o argumento de não haver manifesta ilegalidade na ordem de mobilização emitida pela Petrobras. Mais ainda, não se pode afastar o raciocínio de que, caso a então contratada se insurgisse contra tal ordem, colocar-se-ia sob o risco de incorrer em inadimplemento contratual, com as consequências dele decorrentes. Ademais, caso a empresa se recusasse a iniciar a movimentação de equipamentos e equipes para o local de execução dos serviços, poderia ser surpreendida a qualquer tempo pela emissão da licença pela Antaq, o que inevitavelmente a colocaria em situação de mora junto à contratante.
Ponderando a respeito das reais circunstâncias da execução contratual, considero que o mero conhecimento a respeito da ausência de licenciamento (decorrente das interações com a estatal) não se mostra razão suficiente para impugnar a conduta da empresa de atender à explícita e inquestionável ordem da contratante para dar início à mobilização. Não consta dos autos que a empresa contratada tenha sido informada a respeito da estimativa de tempo residual necessário para conclusão do licenciamento. 
Com efeito, os elementos constantes dos autos apontam unissonamente para a compreensão de que a decisão de determinar o início da mobilização para a execução das obras, enquanto se aguardava a autorização da Antaq, foi deliberação exclusiva da Petrobras, sem qualquer participação da recorrente.
Não há dúvida de que competia à Petrobras a avaliação do momento adequado para autorizar o início da mobilização. Mesmo após esse trabalho ter sido iniciado, ante a ausência de condições legais para a execução da obra, caberia à estatal adotar providências visando, ao menos, a readequar os recursos alocados pela contratada para a administração e execução da obra, a exemplo da determinação para desmobilização total ou parcial, de forma a manter no canteiro apenas a mão de obra mínima necessária para garantir a segurança das instalações.
Em suas alegações de defesa, apresentadas em resposta à citação, a Carioca Engenharia já havia suscitado fatos que, em sua visão, comprovavam o cumprimento ao duty to mitigate the loss. A SeinfraPetroleo sintetizou os argumentos nos seguintes termos, reproduzidos na instrução que compõe o relatório do acórdão ora impugnado (destaques acrescidos) :
"145.	A empresa informou, ainda, que em 25 de novembro, foi notificada pela Petrobras sobre a impossibilidade de dar início às obras. Registrou que foi expressamente a ela solicitado que permanecesse mobilizada para início da execução dos serviços, porque a companhia considerou que 'haveria enorme prejuízo em se aguardar o período necessário para a remobilização da Peticionante, de modo que seria preferível mantê-la mobilizada'.
146.	Trouxe, adicionalmente, trecho de parecer jurídico que reforçaria que o problema não teria se originado da ingenuidade por parte dos gestores da Petrobras. E ainda, trecho de carta emitida pela Petrobras demonstrando ciência dos impactos que estariam sendo causados, ocasião em que a companhia cobrou, ainda, pela mobilização de recursos até então pendentes.
147.	Alegou, também, que não houve benefício da empresa com a paralisação das obras e ressarcimento pela estrutura mobilizada, tratando-se de mera indenização para ressarcimento de custos. Trouxe argumentos a respeito da análise de custos feita por este Tribunal sobre o contrato, do fluxo de caixa que teria sido prejudicado e até mesmo do custo de oportunidade da empresa, alegando que, para a defendente, houve perda de oportunidade de se empregar aquela estrutura em outros projetos no momento em que o setor de construção civil estava bastante aquecido."
Nesse contexto, revisito o entendimento que externei quando da prolação da decisão recorrida, para reconhecer ser robusta a prova documental trazida pela defendente. Trata-se de carta encaminhada à Petrobras, em 2009 (portanto, contemporaneamente aos fatos) , onde afirmara não ter mobilizado alguns itens exigidos, como forma de minimizar o excesso de ônus ao contrato (peça 79, p. 28, destaque acrescido) :
"Carta CT. TABR-009/09
Considerando o andamento dos eventos contratuais e o atraso nas informações de cargas e lay-out das unidades do píer do TABR no mar contemplando as respectivas licenças, informamos que os seguintes recursos não foram mobilizados para a obra, visando minimizar o excesso de ônus ao contrato:
a) 1 equipe de mergulho bem como respectiva embarcação;
b) 1 guindaste 165t sobre esteira para embarques do canteiro;
c) 1 rebocador 700HP com tanques de abastecimento de óleo diesel e água;
d) 3 perfuratrizes Wirth, unidades hidráulicas, hastes e brocas.
Entretanto, salientamos que tais recursos já foram identificados e poderão ser mobilizados em ocasião oportuna.
Solicitamos informar a previsão de data para fornecimento dos dados de projeto acima mencionados e emissão da referida autorização de serviços."
A meu ver, com as devidas vênias por divergir do Eminente Relator do presente recurso de reconsideração e reformar o juízo que externei no voto que acompanhou o acórdão recorrido, julgo que o conjunto probatório apresentado - (i) a comprovação de que a defendente deixou de mobilizar todo o aparato autorizado pela contratante, (ii)  o envio de correspondência questionando a previsão para liberação de outros serviços, e (iii) a total ausência de indícios de sua participação na decisão para início da mobilização antes do licenciamento - é suficiente para afastar a responsabilização da empresa pelo dano aos cofres da estatal.
Assim, em linha com a compreensão do Ministério Público, considero não haver nos autos indícios de que a Carioca Engenharia tenha concorrido de qualquer forma para o débito, estando ausente o necessário nexo de causalidade para a condenação ao dever de reparação. 
Mais uma vez, não fosse a incidência da prescrição sobre os fatos examinados, ainda assim seria o caso de revisitar a decisão recorrida, afastando a condenação em débito da empresa contratada.
IV
Finalmente, nada tenho a acrescentar ao exame dos argumentos recursais de Renato de Souza Duque promovido pela AudRecursos e acolhido pelo Ministro Walton Alencar Rodrigues. Acompanho, neste particular, a conclusão de que, caso não tivesse incidido a prescrição, caberia negar provimento ao apelo de Renato de Souza Duque, mantendo a condenação solidária desse agente pelo débito apurado, juntamente com Pedro José Barusco Filho e o espólio de Paulo Roberto Costa.
Todavia, conforme exposto na seção inicial deste voto e ecoado amiúde, as irregularidades de que tratam estes autos foram alcançados pela prescrição da pretensão ressarcitória desta Corte, em sua modalidade intercorrente, tendo em vista o regime prescricional adotado por meio da edição da Resolução-TCU 344/2022.
Ante todo o exposto, cumpre conhecer dos recursos de reconsideração e dar-lhes provimento, tornando sem efeito o Acórdão 704/2021-TCU-Plenário e arquivando os autos sem julgamento de mérito.
Com as vênias de praxe por divergir do Eminente Relator, VOTO pela adoção da minuta de acórdão que submeto à deliberação deste Colegiado.
TCU, Sala das Sessões, em 31 de maio de 2023.
Ministro JORGE OLIVEIRA
Revisor